ACORDAO-COMPLETO-2350665

ACÓRDÃO 969/2019 ATA 14/2019 - PLENÁRIO

VISTO, relatado e discutido o acompanhamento relativo ao 1º quadrimestre de 2018 do cumprimento das determinações previstas em dispositivos legais que dispõem sobre os relatórios de gestão fiscal.
ACORDAM os ministros do Tribunal de Contas da União, reunidos em sessão extraordinária do Plenário, diante das razões expostas pela relatora, e com fundamento no art. 7º da Resolução-TCU 265/2014 e nos art. 169, inciso V, e 250, inciso II, do Regimento Interno, em:
9.1. considerar atendidas, pelos poderes e órgãos relacionados no art. 20 da Lei Complementar 101/2000 - LRF, as exigências de publicação, disponibilização no Sistema de Informações Contábeis e Fiscais do Setor Público Brasileiro - Siconfi e encaminhamento ao TCU dos relatórios de gestão fiscal referentes ao 1º quadrimestre de 2018, definidas nos arts. 54 e 55 daquele diploma legal, no art. 5º, inciso I, da Lei 10.028/2000 (Lei de Crimes Fiscais) e no art. 136 da Lei 13.473/2017 (LDO 2018) ;
9.2. considerar cumpridos, pelos referidos entes, no quadrimestre avaliado, os limites prudencial e máximo de despesa com pessoal, com a ressalva de que foram considerados como limites dos órgãos da Justiça do Trabalho aqueles fixados no Ato Conjunto TST/CSJT 12/2015, cujo mérito ainda não foi apreciado por este Tribunal; 
9.3. considerar o nível da dívida consolidada líquida da União de 414,1% da receita corrente líquida, relativo ao 1º quadrimestre de 2018, incompatível com o limite de 350% estabelecido pelo Projeto de Resolução do Senado 84/2007;
9.4. considerar o nível da dívida mobiliária da União de 727,5% da receita corrente líquida, referente ao 1º quadrimestre de 2018, incompatível com o limite de 650% estabelecido pelo Projeto de Lei da Câmara 54/2009;
9.5. considerar atendidos os limites previstos na Resolução do Senado Federal 48/2007 para o montante de operações de crédito contraídas e de garantias concedidas pela União;
9.6. considerar cumpridas as determinações dos subitens 9.4 do Acórdão 553/2017-TCU-Plenário, quanto à publicação e ao envio ao TCU dos demonstrativos dos limites de despesa com pessoal relativos ao 1º quadrimestre de 2018, e 9.6 do Acórdão 883/2018-TCU-Plenário, pertinentes à retificação por parte do Tribunal Regional do Trabalho da 15ª Região do demonstrativo da disponibilidade de caixa e dos restos a pagar no relatório de gestão fiscal do 1º quadrimestre de 2018;
9.7. determinar ao Ministério da Economia, em conjunto, se for o caso, com a Controladoria-Geral da União, que:
9.7.1. adote, no prazo de 90 (noventa) dias, contado da ciência desta deliberação, as providências necessárias para alterar a sistemática de recebimento de informações pelo Siconfi e adequar a Portaria Interministerial MPOG/MF/CGU 424/2016, de forma a:
9.7.1.1 atender aos requisitos de publicação oficial dos relatórios, nos termos dos arts. 37, caput, da Constituição de 1988 e 51, 52 e 55 da LRF; e 
9.7.1.2. assegurar que os relatórios de gestão fiscal contenham obrigatoriamente as assinaturas previstas no art. 54 da LRF.
9.7.2. informe a este Tribunal, tão logo vencido o referido prazo, o resultado das providências implementadas.
9.8. dar ciência ao Tribunal Regional do Trabalho da 13ª Região sobre a imprescindibilidade de, doravante, observar o prazo estabelecido nas Leis de Diretrizes Orçamentárias anuais, na forma regulamentada pela Secretaria do Tesouro Nacional (art. 3º, § 1º, da Portaria STN 549/2018, atualmente vigente) , para disponibilizar e homologar o relatório de gestão fiscal no Siconfi, de modo a evitar a repetição da ocorrência apontada pela equipe de fiscalização neste processo;
9.9. determinar à Secretaria de Macroavaliação Governamental que:
9.9.1. reclassifique o grau de confidencialidade atribuído às peças 77/9, tornando-as de caráter público; e 
9.9.2. monitore o cumprimento das medidas indicadas no subitem 9.7 desta deliberação.
9.10. enviar cópia deste acórdão à Comissão Mista de Planos, Orçamentos Públicos e Fiscalização do Congresso Nacional, à Secretaria do Tesouro Nacional e à Secretaria de Orçamento Federal.

Acompanhamento, relativo ao 1º quadrimestre de 2018, do cumprimento das determinações previstas em dispositivos legais que dispõem sobre os relatórios de gestão fiscal.

Câmara dos Deputados, Conselho da Justiça Federal, Conselho Nacional de Justiça, Defensoria Pública da União, órgãos da Justiça Eleitoral, da Justiça Federal, da Justiça Militar e da Justiça do Trabalho, Ministério Público da União, Presidência da República, Senado Federal, Superior Tribunal de Justiça, Supremo Tribunal Federal, Tribunal de Contas da União e Tribunal de Justiça do Distrito Federal e dos Territórios.

3. Interessado: Tribunal de Contas da União.

13.1. Ministros presentes: José Mucio Monteiro (Presidente), Walton Alencar Rodrigues, Benjamin Zymler, Augusto Nardes, Aroldo Cedraz, Raimundo Carreiro, Ana Arraes (Relatora), Bruno Dantas e Vital do Rêgo.
13.2. Ministros-Substitutos presentes: Marcos Bemquerer Costa, André Luís de Carvalho e Weder de Oliveira.

ANA ARRAES

Adoto como relatório desta deliberação o trabalho produzido na Secretaria de Macroavaliação Governamental - Semag, cuja proposta de encaminhamento foi acolhida pelos dirigentes daquela unidade técnica (peças 77/9) :
“I. INTRODUÇÃO
1.	A Lei de Responsabilidade Fiscal (LRF) determina que o Relatório de Gestão Fiscal (RGF) deve ser emitido pelos titulares dos Poderes e órgãos autônomos da União, publicado, quadrimestralmente, e disponibilizado ao acesso público, inclusive em meios eletrônicos, até trinta dias após o encerramento do período a que corresponder. Prazo esse que, para o 1º quadrimestre, encerra-se em 30 de maio.
2.	Nesse sentido, os presentes autos versam sobre o acompanhamento das publicações e do envio a esta Corte de Contas dos RGFs concernentes ao 1º quadrimestre de 2018 pelos titulares dos Poderes e órgãos da esfera federal, nos termos dos arts. 54 e 55 da LRF e do inciso I do art. 5º da Lei 10.028, de 19/10/2000 (Lei de Crimes Fiscais) , bem como sobre a análise do conteúdo neles divulgado, nos termos do art. 136 da Lei 13.473, de 8/8/2017, a Lei de Diretrizes Orçamentárias (LDO) para 2018.
II. PUBLICAÇÃO E ENVIO DOS RELATÓRIOS DE GESTÃO FISCAL
3.	Os Relatórios de Gestão Fiscal referentes ao 1º quadrimestre de 2018 foram publicados e encaminhados a este Tribunal pelos Poderes e órgãos públicos federais relacionados no art. 20 da Lei de Responsabilidade Fiscal, cumprindo a determinação contida no inciso I do art. 5º da Lei 10.028/2000. As informações relativas às datas e instrumentos das publicações, bem como das eventuais republicações dos Relatórios de Gestão Fiscal constam do Anexo I deste relatório.
4.	Com exceção do Ministério Público da União (MPU) , todos os demais órgãos publicaram seus respectivos relatórios dentro do prazo legal, em obediência ao disposto no § 2º do art. 55 da Lei de Responsabilidade Fiscal. O § 2º do art. 55 da Lei Complementar 101/2000 determina que o RGF seja publicado até trinta dias após o encerramento do período a que corresponder, ou seja, para o 1º quadrimestre de 2018, até 30 de maio do mesmo exercício.
5.	Instado a apresentar justificativas acerca do atraso na publicação dos RGFs do 1º quadrimestre de 2018 do Ministério Público da União e do Ministério Público do Distrito Federal e Territórios (MPDFT) , ocorrido em 4/6/2018, o Secretário-Geral do MPU informou, por meio do Ofício 1.568/2018/SG, de 14/6/2018 (peça 36) , que o sistema eletrônico que publica os atos da Procuradora-Geral da República encontra-se em fase de ajustes para atender todo o Ministério Público Federal.
6.	Acrescentou que as publicações ocorrem somente nos dias úteis, o que postergou a divulgação do ato de publicação, haja vista o feriado do dia 31 de maio e o fim de semana nos dias 2 e 3 de junho. Justificou ainda que o apoio da Secretaria-Geral do Ministério Público Federal (MPF) passou por uma recente mudança de gestão, exigindo um período de adaptação às rotinas da unidade, incluindo a atividade de controle de prazos.
7.	Ressaltou, por fim, que a transparência está entre os valores e objetivos estratégicos do órgão e que providências internas estão sendo adotadas no sentido de as consolidações quadrimestrais dos RGFs do MPU e do MPDFT serem tempestivamente encaminhadas para assinatura e publicação.
8.	Constata-se, pelo exposto, que o Ministério Público da União não desconhece nem ignora o prazo para publicação estabelecido pela LRF. O prazo para divulgação foi extrapolado devido aos ajustes recém-realizados no sistema eletrônico de publicação do órgão, bem como em virtude da mudança ocorrida na gestão da área de apoio da Secretaria-Geral do MPF, pouco familiarizada com os prazos fixados pela LRF para publicação do relatório de gestão fiscal.
9.	Dessa forma, considerando que o atraso na publicação foram de apenas dois dias úteis, levando-se em conta o princípio da proporcionalidade e da razoabilidade e, ainda, que as justificativas apresentadas pelo órgão demonstram que não houve dolo ou desídia no cumprimento do prazo fixado pela legislação regente, entende-se que as justificativas e providências apresentadas foram suficientes para afastar a aplicação de qualquer sanção pelo descumprimento do prazo legal de publicação do Relatório de Gestão Fiscal de que trata o art. 54 da LRF.
10.	Finalizando o presente título, observa-se que todos os RGFs referentes ao 1º quadrimestre de 2018 foram encaminhados a esta Corte.
III. RECEITA CORRENTE LÍQUIDA
11.	A Receita Corrente Líquida (RCL) é o denominador comum de vários limites da Lei de Responsabilidade Fiscal. Em relação a ela são calculados os percentuais de despesas com pessoal, de operações de crédito, de garantias e contragarantias e da dívida consolidada.
12.	No contexto da verificação da RCL, podem ocorrer desdobramentos como corte de pessoal, de serviços terceirizados ou a necessidade de redução de outras despesas correntes. Portanto, é de fundamental importância a precisa identificação de seu montante.
13.	Em 18/5/2018, a Secretaria do Tesouro Nacional (STN) publicou a Portaria 322, do dia anterior, divulgando o Demonstrativo da Receita Corrente Líquida do 1º quadrimestre de 2018. Conforme esse demonstrativo, a RCL, no período de maio/2017 a abril/2018, atingiu o montante de R$ 743,6 bilhões, apresentando um acréscimo nominal de 3,5% em relação ao 1º quadrimestre de 2017, cujo montante foi de R$ 718,5 bilhões.
14.	Na verificação dos valores publicados, percebeu-se que nas deduções das transferências constitucionais e legais tinha sido incluída uma nova ação: ‘00QR - Apoio Financeiro da União aos Entes Federativos que recebem o FPM’. Essa ação decorreu da Medida Provisória 815/2017. A MP autorizou a ‘União a transferir aos entes federativos que recebem o Fundo de Participação dos Municípios - FPM, no exercício de 2018, a título de apoio financeiro, o valor de R$ 2.000.000.000,00 (dois bilhões de reais) , com o objetivo de superar dificuldades financeiras emergenciais’.
15.	A MP não foi convertida em lei, perdendo sua eficácia em 1º/6/2018. Ainda assim, conforme consulta no Siafi, tem-se que todo o montante foi empenhado, liquidado e pago até junho de 2018.
16.	A inclusão dessa ação causou estranheza, pois não se constituía em hipótese alguma uma repartição de receita e é ponto pacífico, firmado no item 9.2.1 do Acórdão 476/2003-TCU-Plenário (Ministro Relator Ubiratan Aguiar) que na dedução das transferências constitucionais e legais seriam consideradas apenas aquelas referentes à repartição de receita.
9.2. determinar à Secretaria do Tesouro Nacional que adote providências para que:
9.2.1. relativamente às transferências da União a Estados, Distrito Federal e Municípios que devam ser deduzidas para fins de apuração da RCL, somente sejam admitidas:
9.2.1.1. as repartições de receitas decorrentes de disposição constitucional ou legal, com base na alínea a do inciso IV do art. 2º da Lei de Responsabilidade Fiscal - LRF;  (grifo nosso) 
9.2.1.2. as transferências relativas à complementação do FUNDEF e à compensação pela desoneração do ICMS nas exportações, com base no §1º do art. 2º da LRF (Lei Complementar nº 87/1996) ;
17.	É importante frisar que esse Acórdão é fruto do TC Processo 014.646/2002-0. Esse processo foi um dos primeiros deste Tribunal a regulamentar critérios de apuração dos conceitos estabelecidos na LRF em relação aos RGFs. Sendo no caso da Receita Corrente Líquida, o primeiro a se debruçar sobre a aderência da metodologia utilizada pela STN à Lei Complementar 101/2000.
18.	E dada a significativa repercussão desse processo a Semag propôs e o Ministro-Relator autorizou que fosse encaminhado o documento em que se examina a metodologia de apuração da receita corrente líquida à Secretaria do Tesouro Nacional, com o objetivo de obter críticas e sugestões quanto aos temas tratados, especialmente quanto às conclusões da equipe examinadora. A STN respondeu ao TCU pelo Ofício 6455/2002-STN/CCONT/GEINC (peça 48) . Quanto ao item referente à dedução das transferências constitucionais e legais, no âmbito do cálculo da Receita Corrente Líquida, informou que:
III. Para dirimir dúvidas quanto aos valores transferidos aos estados e municípios por determinação constitucional ou legal, estamos encaminhando à Procuradoria Geral da Fazenda Nacional - PGFN o questionamento abordado pelo Tribunal quanto ao entendimento das deduções objeto do item ‘a’, inciso IV, do art. 2° da LRF. Após o parecer jurídico, estaremos tomando as providências e dando conhecimento a essa corte de Contas. A tabela a seguir mostra a evolução analítica da RCL nos últimos três anos, por quadrimestre:
19.	Posteriormente, pelo Ofício 112 STN/GAB/CCONT, de 13/01/2003 (peça 49) , o Secretário-Adjunto da STN encaminhou a manifestação da PGFN e informou que suas conclusões passariam a nortear o cálculo das deduções das transferências constitucionais e legais, nos seguintes termos:
Para conhecimento de Vossa Senhoria, e conforme descrito no item III do Ofício n° 6455/2002 - STN/CCONT/GEINC, de 26/11/2002, estamos encaminhando-lhe cópia do PARECER PGFN/CAF/n° 021/2003, aprovado em 07/01/2003, que dispõe sobre o cálculo da Receita Corrente Líquida - RCL previsto na Lei de Responsabilidade Fiscal, cuja conclusão servirá para orientar, doravante, a apuração da RCL por parte da União. 
20.	O Parecer PGFN/CAF/n° 021/2003 (Peça 50) concordou plenamente com o posicionamento da equipe da Semag/TCU. E, partindo de uma comparação com a Lei Complementar 96/1999 (Lei Camata) , revogada pela LRF, informou:
8.	Observa-se que a legislação anterior mandava deduzir ‘as repartições constitucionais e legais’ da receita tributária da União para o Estado e do Estado para o Município para fins de apuração da respectiva RCL. É que somente deve compor a RCL de cada ente os recursos que lhes são próprios, devendo, pois, serem excluídos os que apenas transitam pelo seu orçamento mais que, na verdade, pertencem a outro ente.
9	Apesar da redação do art. 2°, inciso IV, alínea ‘a’ da Lei Complementar n° 101, de 2000, acreditamos que o espírito deve ser o mesmo. Verifica-se que na alínea ‘b’ do mesmo dispositivo, numa linguagem mais aproximada da revogada Lei Complementar n° 96, de 1999, fala-se em deduzir da RCL dos Estados ‘as parcelas entregues aos Municípios por determinação constitucional’.
10.	Ora, como bem ressalta o TCU, apesar de utilizarem expressões distintas, as alíneas ‘a’ e ‘b’ referem-se à mesma regra, qual seja, somente devem ser deduzidos os recursos transferidos a título de repartição de receita. 
21.	Nos parágrafos seguintes o Parecer afirma não haver base legal para se deduzir da RCL os recursos transferidos ao Distrito Federal para prover despesas decorrentes do art. 21, inciso XIV, da Constituição Federal, exatamente por não se tratar de repartição de receita. Por fim, conclui:
14.	Portanto, corroboramos o entendimento expendido pelo TCU de que, na apuração da RCL na União, salvo as transferências constantes do § 1° do art. 2° da Lei Complementar n° 101, de 2000, somente podem ser deduzidas as transferências decorrentes de repartição de receitas. 
22.	Enfim, à época, houve consenso entre o Tribunal e a STN sobre a interpretação do disposto na LRF de que não há possibilidade de dedução de transferências que não sejam oriundas de repartição de receita. A única exceção são os recursos transferidos pela Lei Kandir, conforme expresso no § 1º do art. 2º da LRF.
23.	Posteriormente no TC Processo 012.764/2004-1, de relatoria do Ministro Valmir Campelo, foram monitoradas as determinações do Acórdão 476/2003-TCU-Plenário (Ministro Relator Ubiratan Aguiar) . E, em relação às determinações contidas nos itens 9.2.1.1 e 9.2.1.2, o Acórdão 667/2008-TCU-Plenário considerou que elas estavam sendo observadas corretamente. Enfim, mais uma vez não houve questionamentos em relação à dedução exclusiva de transferência constitucional e legal referente a repartição de receita.
24.	Por fim, o Acórdão 2169/2008-TCU-Plenário (Ministro-Relator Augusto Nardes) , referente aos RGFs do 1º quadrimestre de 2008, no item 9.3, em relação à RCL, determinou à STN que:
9.3.1. ao calcular a Receita Corrente Líquida da União - RCL deduza a contribuição contabilizada na conta ‘1210.30.04 - Contribuição Previdenciária da Empresa Optante pelo SIMPLES’ e quaisquer receitas que estejam subordinadas à vedação constante do inciso XI do art. 167 da Constituição Federal, em cumprimento ao disposto na parte final da alínea ‘a’ do inciso IV do art. 2º da Lei Complementar nº 101, de 2000;
9.3.2. cumpra o Acórdão 667/2008-TCU-Plenário, no sentido de incluir as multas e juros das contribuições previdenciárias nas deduções da Receita Corrente Líquida da União, sob pena de incorrer na penalidade prevista no parágrafo único do artigo 43 da Lei nº 8443/1992 c/c § 2º do artigo 250 do Regimento Interno deste Tribunal;
9.3.3. abstenha-se de incluir na dedução da base de cálculo da Receita Corrente Líquida, referente ao custeio de pensões militares, recursos das fontes 156 - Contribuição do Servidor para o Plano de Seguridade Social do Servidor Público e da fonte 100 - Recursos Livres;
25.	Desde então, não houve divergência em relação à metodologia de cálculo da RCL utilizada pela STN, porquanto em todos os processos de acompanhamento dos RGFs pelo Tribunal foram verificados os cálculos, conforme os critérios publicados pela STN no Diário Oficial, juntamente com a respectiva portaria de divulgação da RCL do período.
26.	Contudo, foi identificada, neste trabalho, a dedução indevida no cálculo da RCL da ação ‘00QR - Apoio Financeiro da União aos Entes Federativos que recebem o FPM’, pois não se trata de repartição de receita. Ademais, optou-se por verificar ainda se estavam sendo incluídas, nas deduções referentes às transferências constitucionais e legais, outras deduções sem o devido amparo legal.
27.	O quadro abaixo apresenta as ações consideradas pela STN para as deduções das transferências constitucionais e legais.
	RCL - Ações Incluídas nas Deduções Referentes às Transferências Constitucionais e Legais - 1º Quadrimestre de 2018
	Total em Milhões de R$

	0044 - Fundo de Participação dos Estados e do Distrito Federal - FPE (CF, art. 159) ;
	68.452

	0045 - Fundo de Participação dos Municípios - FPM (CF, art. 159) ;
	79.501

	0046 - Cota-Parte dos Estados e DF- Exportadores na Arrecadação do IPI (LC nº 61/89) ;
	4.130

	006M - Transferência para Municípios - Imposto Territorial Rural;
	978

	00G6 - Transferência a estados, distrito federal e municípios para compensação da perda de receita decorrente da arrecadação de ICMS sobre combustíveis fosseis utilizados para geração de energia elétrica (medida provisória Nº 466, DE 29 de julho de 2009) ;
	0

	00H6 - Transferência do Imposto sobre Operações Financeiras Incidentes sobre o Ouro (Lei nº 7.766, de 1989) ;
	16

	00PX - Transferências de Recursos Arrecadados por Taxa de Ocupação, Foro e Laudêmio;
	90

	00QR - Apoio Financeiro da União aos Entes Federativos que Recebem o FPM
	1.400

	0169 - Transferências a Estados e Distrito Federal (loterias CEF) ;
	148

	0223 - Transferência de Cotas-Partes da Compensação Financeira - Tratado de Itaipu (Lei nº 8.001/90, art. 1º) ;
	788

	0369 - Cota-Parte dos Estados e DF do Salário-Educação;
	12.654

	0546 - Transferências de Cotas-Partes da Compensação Financeira pela Utilização de Recursos Hídricos para Fins de Geração de Energia Elétrica (Lei nº 8.001/90, art. 1º) ;
	1.727

	0547 - Transferências de Cotas-Partes da Compensação Financeira pela Exploração de Recursos Minerais (Lei nº 8.001/90, art. 2º) ;
	1.788

	0999 - Recursos para a repartição da Contribuição de Intervenção no Domínio Econômico - CIDE - Combustíveis;
	1.666

	099B - Transferência a Estados, Distrito Federal e Municípios para compensação da isenção do ICMS aos Estados exportadores (Lei Complementar nº 87/96 e Lei Complementar nº 115/2003) ;
	1.549

	0A53 - Transferências das Participações pela Produção de Petróleo e Gás Natural (Lei nº 9.478, de 1997) ;
	20.732

	0C03 - Transferências de Recursos Decorrentes de Concessões Florestais (Lei nº 11.284, de 2006 - Art 39) ;
	0

	0C33 - Fundo de Manutenção e Desenvolvimento da Educação Básica e de Valorização dos Profissionais da Educação - FUNDEB;
	36.705

	0E25 - Transferência a Estados, Distrito Federal e Municípios para compensação das exportações - Auxílio Financeiro aos Estados, ao Distrito Federal e aos Municípios para o Fomentos das Exportações;
	1.910

	0E36 - Complementação da União ao Fundo de Manutenção e Desenvolvimento da Educação Básica e de Valorização dos Profissionais da Educação - FUNDEB.
	14.415

	Total
	248.650

28.	As ações foram individualmente analisadas e concluiu-se que tanto a já citada ação ‘00QR - Apoio Financeiro da União aos Entes Federativos que recebem o FPM’, quanto a ação ‘0E25 - Transferência a Estados, Distrito Federal e Municípios para compensação das exportações - Auxílio Financeiro aos Estados, ao Distrito Federal e aos Municípios para o Fomentos das Exportações’, por terem natureza de repasse de recursos orçamentários, não constituem repartição de receita, logo não podem ser deduzidas no cálculo da RCL.
29.	A primeira ação considerada irregular tem como fundamento a MP 815/2017, que não faz qualquer menção a receita a ser repartida com os municípios, apenas autoriza o repasse orçamentário de R$ 2 bilhões.
30.	Já o auxílio financeiro para fomento às exportações foi criado pela MP 193/2004, e, conforme a cartilha da STN ‘O que Você Precisa Saber sobre Transferências Constitucionais e Legais - Auxílio Financeiro para Fomento das Exportações - FEX’ de julho de 2014, nas seguintes condições:
Adicionalmente, dada a importância para a economia brasileira do esforço exportador de Estados e Municípios, o Governo Federal resolveu premiar a cooperação dos demais Entes Federativos nesse empreendimento, criando uma nova modalidade de entrega de recursos denominada Auxílio Financeiro para Fomento das Exportações - FEX. Assim, por intermédio da Medida Provisória nº 193, de 24 de junho de 2004, foi instituído o FEX para o ano de 2004, num montante de R$ 900.000.000,00 (novecentos milhões de reais) a serem distribuídos na razão de um doze avos a cada mês (...) 
31.	A partir de então, vêm sendo editadas, anualmente, medidas provisórias convertidas em lei ou mesmo editadas leis liberando recursos do orçamento da União na forma de um auxílio. Para o exercício de 2017, a Lei 13.572, de 21/12/2017, liberou o montante de R$ 1,9 bilhão. Para 2018 ainda não foram realizadas as transferências referentes a esse auxílio. Ou seja, também esse auxílio não tem qualquer relação com repartição de receita.
32.	Diante do exposto, a equipe de auditoria propõe ao Tribunal que determine à Secretaria do Tesouro Nacional que, a partir do exercício de 2018, para fins de adequação do cálculo da Receita Corrente Líquida (inclusive nos onze meses anteriores ao mês referência) , se abstenha de considerar, entre as deduções das transferências constitucionais e legais, as ações ‘00QR - Apoio Financeiro da União aos Entes Federativos que recebem o FPM’ e ‘0E25 - Transferência a Estados, Distrito Federal e Municípios para compensação das exportações - Auxílio Financeiro aos Estados, ao Distrito Federal e aos Municípios para o Fomento das Exportações’ por não terem a natureza de repartição de receitas, o que contraria o disposto na deliberação firmada no subitem 9.2.1 do Acórdão 476/2003-TCU-Plenário (Ministro Relator Ubiratan Aguiar) .
33.	A instrução foi preliminarmente encaminhada à STN, dando oportunidade a que ela se manifestasse. A Secretaria, em relação ao cálculo da RCL, foi contrária à exclusão dessas ações. Como os argumentos não foram acatados o tema é discutido no capítulo referente à análise dos comentários do gestor.
34.	Cabe ressaltar que a proposta de encaminhamento deste relatório, ao excluir deduções, acarreta o aumento do valor da RCL. Como a RCL é o denominador do limite máximo de despesa de pessoal, o seu aumento faz a relação despesa de pessoal x RCL diminuir, desde que mantida fixa a despesa. Assim sendo, se o órgão cumpriu o limite de pessoal com RCL menor, ele necessariamente o cumpre com a RCL majorada. Diante desse fato, e por economicidade, a equipe entende não ser necessária a republicação dos demonstrativos de pessoal.
35.	A tabela seguinte apresenta a evolução da RCL nos últimos quadrimestres, conforme os critérios da STN, que incluem entre as deduções as ações: ‘00QR - Apoio Financeiro da União aos Entes Federativos que recebem o FPM’ e ‘0E25 - Transferência a Estados, Distrito Federal e Municípios para compensação das exportações - Auxílio Financeiro aos Estados, ao Distrito Federal e aos Municípios para o Fomentos das Exportações’.
Tabela 1 – Evolução Analítica da Receita Corrente Líquida por Quadrimestre
 R$ milhões
	Especificação
	2º QD/2015
	3º QD/2015
	1º QD/2016
	2º QD/2016
	3º QD/2016
	1º QD/2017
	2º QD/2017
	3º QD/2017
	1º QD/2018

	Receita Corrente (I) 
	1.275.465
	1.282.515
	1.308.249
	1.306.897
	1.360.550
	1.383.570
	1.410.759
	1.407.900
	1.442.654

	Receita Tributária
	419.573
	424.675
	427.417
	427.690
	458.723
	469.697
	480.583
	464.984
	479.974

	Receita de Contribuições
	688.428
	688.387
	701.749
	717.043
	729.915
	736.156
	742.146
	799.733
	824.510

	Receita Patrimonial
	66.881
	65.809
	75.641
	79.689
	74.107
	71.503
	70.644
	99.908
	102.939

	Receita Agropecuária
	26
	28
	29
	24
	22
	22
	20
	19
	18

	Receita Industrial
	590
	626
	678
	832
	842
	883
	873
	881
	909

	Receita de Serviços
	42.849
	43.886
	45.414
	44.635
	40.478
	37.540
	38.176
	38.325
	39.757

	Transferências Correntes
	911
	1.116
	1.153
	1.260
	1.162
	1.233
	1.263
	1.387
	1.490

	Receitas Correntes a Classificar
	7.720
	9.234
	14.035
	6.545
	6.901
	4.317
	6.831
	-34.593
	-35.306

	Outras Receitas Correntes
	48.488
	48.754
	42.134
	29.180
	48.400
	62.221
	70.222
	37.255
	28.364

	Deduções (II) 
	618.607
	607.992
	607.811
	611.856
	650.620
	665.039
	680.228
	680.646
	699.022

	Transf. Constitucionais e Legais
	224.731
	213.971
	209.119
	207.791
	239.331
	248.600
	256.864
	239.656
	248.650

	Contrib. Emp. e Trab. p/ Seg. Social
	326.017
	325.682
	329.835
	334.920
	341.858
	346.077
	352.008
	361.222
	367.178

	Contrib. Plano Seg. Social do Servidor
	11.497
	11.926
	11.881
	11.960
	12.425
	12.934
	13.559
	13.729
	13.871

	Compensação Financeira RGPS/RPPS
	18
	42
	45
	54
	49
	83
	68
	53
	26

	Contr. p/ Custeio Pensões Militares
	2.565
	2.650
	2.759
	2.726
	2.930
	3.061
	3.262
	3.343
	3.433

	Contribuição p/ PIS/Pasep
	53.779
	53.722
	54.171
	54.405
	54.028
	54.285
	54.466
	62.643
	65.863

	Receita Corrente Líquida (III) = (I-II) 
	656.858
	674.523
	700.439
	695.041
	709.930
	718.531
	730.531
	727.254
	743.632

Fontes: Siafi e STN.
36.	A RCL do 1º quadrimestre de 2018 foi de R$ 743,6 bilhões. Caso não fossem deduzidos os valores referente às transferências que não são referentes à repartição de receita - R$ 1,4 bilhão da ação ‘Apoio Financeiro da União aos Entes Federativos que recebem o FPM’ e R$ 1,91 bilhão referente a ação ‘Transferência a Estados, Distrito Federal e Municípios para compensação das exportações - Auxílio Financeiro aos Estados, ao Distrito Federal e aos Municípios para o Fomentos das Exportações’ -  haveria um aumento de R$ 3,31 bilhões na RCL do período, o que representa 0,45% da RCL divulgada pela STN para o quadrimestre.
37.	Pelo Gráfico 1, percebe-se que a RCL da União, em termos nominais, sofreu sucessivas reduções até alcançar o valor mínimo de R$ 642 bilhões no 3º quadrimestre de 2014. A partir de então, assumiu uma trajetória ascendente, atingindo um ápice de R$ 700 bilhões no 1º quadrimestre de 2016 (acréscimo de 9,0% em relação ao mesmo período do exercício anterior) . A partir do 2º quadrimestre de 2016, a RCL passou por sucessivos incrementos, saindo de R$ 695 bilhões até alcançar, no 2º quadrimestre de 2017, o valor máximo de R$ 731 bilhões, valor esse 5,1% maior que o mesmo período do exercício anterior. No 1º quadrimestre de 2018 a RCL somou o montante de R$ 744 bilhões, o que representa um salto de 2,25% em relação ao quadrimestre anterior, que foi de R$ 727 bilhões. Em relação ao mesmo quadrimestre do exercício anterior, houve um ganho nominal de 3,5% na RCL da União.
Gráfico 1 – Receita Corrente Líquida da União
Fonte: STN.
IV.	SISTEMA DE INFORMAÇÕES CONTÁBEIS E FISCAIS DO SETOR PÚBLICO BRASILEIRO (SICONFI) 
38.	O art. 136 da Lei 13.473/2017 – LDO 2018 – estabeleceu que os titulares dos Poderes e órgãos federais referidos no art. 20 da Lei de Responsabilidade Fiscal disponibilizarão, por meio do Siconfi (Sistema de Informações Contábeis e Fiscais do Setor Público Brasileiro, administrado pela própria Secretaria do Tesouro Nacional) , os respectivos relatórios de gestão fiscal, no prazo de até quarenta dias após o encerramento de cada quadrimestre. A divulgação dos dados pelo Siconfi vem sendo exigida desde a LDO de 2015 (Lei 13.080/2015) . Até o exercício de 2014, as informações foram coletadas pelo SISTN, sistema de coleta oriundo de convênio entre a Caixa Econômica Federal e a STN.
39.	As regras para o recebimento dos dados contábeis, inclusive do RGF, vêm sendo regulamentadas por portarias anuais da STN: Portaria STN 702/2014, de 10/12/2014 (exercício de 2015) ; Portaria STN 743/2015, de 15/12/2015 (exercício de 2016) ; Portaria STN 841/2016, de 21/12/2016 (exercício de 2017) ; Portaria STN 896/2017, de 31/10/2017 (exercício de 2018) ; e, Portaria STN 549/2018, de 7/8/2018 (exercício de 2019) .
40.	O conteúdo dessas portarias variou em relação a alguns temas, cabendo destaque o conjunto de informações a serem inseridas no sistema, retratado no quadro abaixo:
	Vigência
	Informações a Serem Inseridas no Siconfi

	2015
	Declaração de Contas Anuais
	Estrutura das Adm. Direta e Indireta dos Dados Consolidados
	RREO e RGF
	Atestado de Pleno Exercício da Competência Tributária
	Cadastro da Dívida Pública
	Atestado de Publicação do RREO e do RGF
	
	2016
	Declaração de Contas Anuais
	Estrutura das Adm. Direta e Indireta dos Dados Consolidados
	RREO e RGF
	Atestado de Pleno Exercício da Competência Tributária
	Atestado de Publicação do RREO e do RGF
		
	2017
	Declaração de Contas Anuais
	Estrutura das Adm. Direta e Indireta dos Dados Consolidados
	RREO e RGF
	Atestado de Pleno Exercício da Competência Tributária
	Atestado de Publicação do RREO e do RGF
	Atestado de cumprimento dos limites apurados no RGF
	Matriz de Saldos Contábeis

	2018
	Declaração de Contas Anuais
	Estrutura das Adm. Direta e Indireta dos Dados Consolidados
	RREO e RGF
	Atestado de Pleno Exercício da Competência Tributária
	Atestado de cumprimento dos limites apurados no RGF
	Matriz de Saldos Contábeis
	
	2019
	Declaração de Contas Anuais
	Estrutura das Adm. Direta e Indireta dos Dados Consolidados
	RREO e RGF
	Atestado de Pleno Exercício da Competência Tributária
	Matriz de Saldos Contábeis
		
41.	Pode se verificar que, além da Declaração de Contas Anuais, do RREO e do RGF, são exigidas informações de forma a possibilitar a verificação do cumprimento de algumas das exigências da LRF para a realização de transferências voluntárias:
	- Exercício da Plena Competência Tributária (§ único do art. 11) ;
	- Publicação do RGF e do RREO (arts. 48, 52, 53, 54, 55 e 63, inciso II, alínea ‘b’) ;
	- Encaminhamento das Contas Anuais (arts. 48 e 51) ;
	- Matriz de Saldos Contábeis (Portarias STN, fundamentando-se no § 2º do art. 48, de acordo com a redação da Lei Complementar 156/2016) ;
	- Observância dos limites da Lei de Responsabilidade Fiscal (art. 25, inciso IV) 
42.	Essas informações, conforme definido nas próprias portarias, serão automaticamente atualizadas no CAUC (Serviço Auxiliar de Informações para Transferências Voluntárias) .
43.	Logo após a publicação da Portaria STN 841/2016, de 21/12/16, que regulamentou a inserção de informações no Siconfi para o exercício de 2017, foi publicada a Lei Complementar 156 de 28 de dezembro de 2016, que alterou o art. 48 da LRF, incluindo-lhe um parágrafo 2º nos seguintes termos:
‘A União, os Estados, o Distrito Federal e os Municípios disponibilizarão suas informações e dados contábeis, orçamentários e fiscais conforme periodicidade, formato e sistema estabelecidos pelo órgão central de contabilidade da União, os quais deverão ser divulgados em meio eletrônico de amplo acesso público.’
44.	Assim, no exercício de 2017 não houve repercussões da LC 156/2016. No entanto, nas regulamentações aprovadas pela STN referentes ao exercício de 2018 e 2019, não foi mais exigido, dos poderes e órgãos da federação, o Atestado de Publicação do RREO e do RGF. E, para 2019, não foi mais exigido nem mesmo o atestado de cumprimento dos limites apurados no RGF.
45.	Essas mudanças ocorreram devido a alterações da forma como o Siconfi passou a ser gerido pela STN, a partir da publicação da LC 156/2016. O Parecer PGFN/CAF 1611/2017, de outubro de 2017, retrata essa mudança. Ele foi emitido em relação aos seguintes questionamentos da Secretaria:
No contexto das alterações trazidas à LRF pela LCP nº 156/16, e conforme o histórico apresentado anteriormente, questiona-se:
a) o recebimento de informações pelo Siconfi nos formatos (Relatório Resumido de Execução Orçamentária - RREO, Relatório de Gestão Fiscal - RGF, Declaração de Contas Anuais - DCA e Matriz de Saldos Contábeis - MSC) estabelecidos pelo órgão central de contabilidade da União com vistas ao cumprimento de suas competências legais pode ser entendido como o formato disposto no § 2º do art. 48 da LRF?
b) a divulgação das informações e dados contábeis, orçamentários e fiscais nos sistemas e portais do Ministério da Fazenda, abertos ao público, suprem as necessidades de amplo acesso público apresentadas no § 2º do art. 48 da LRF e de ampla divulgação do RREO e do RGF, prevista no caput do art. 48?
c) Atualmente o Siconfi recebe o atestado de publicação do RREO e do RGF, conforme previsto nos incisos X e XIII do art. 22 da Portaria Interministerial nº 424, de 2016. No entanto, ao se incluir o RREO e o RGF como ‘formato’, previsto no § 2º do art. 48 da LRF, entende-se que o Siconfi não mais deverá receber esse atestado, exigindo a publicação dos dois relatórios no Siconfi para que o ente esteja adimplente no CAUC para recebimento de transferência voluntária. Questiona-se se haveria algum conflito insanável com as regras previstas na citada portaria, visto que a alteração da LRF ocorreu de forma concomitante à sua publicação.
d) o uso de sistemas únicos de execução orçamentária e financeira conforme o § 6º do art. 48 da LRF remete a sistemas estruturantes de tecnologia da informação (softwares) , à forma de organização da informação ou a ambos?
e) há violação à independência de poderes quando poderes distintos de um mesmo ente fazem uso de um mesmo sistema de informações (software) ?
f) a quem cabe a responsabilidade pela averiguação do cumprimento do § 6º do art. 48 da LRF, em particular quando analisado em conjunto com o inciso III do § 1º do mesmo artigo (III - adoção de sistema integrado de administração financeira e controle, que atenda a padrão mínimo de qualidade estabelecido pelo Poder Executivo da União e ao disposto no art. 48-A) ?
46.	Em resposta ao item ‘a’, a PGFN concorda que RREO, o RGF, a DCA e a MSC estabelecidos pelo órgão central de contabilidade da União podem ser entendidos como o formato disposto no § 2º do art. 48 da LRF.
47.	Em relação ao item ‘b’, o citado Parecer afirma que a ampla divulgação pretendida pelo legislador é aquela da internet (‘meio eletrônico de amplo acesso público’) .
48.	Em relação ao item ‘c’, que trata da Portaria Interministerial 424/2016, que estabelece normas para execução do Decreto 6.170/2007, que dispõe sobre as normas relativas às transferências de recursos da União mediante convênio e contratos de repasse, a PGFN afirma:
‘...entendo que incisos X e XIII do art. 22 da Portaria Interministerial nº 424, de 2016, devam ser alterados, para se excluir a possibilidade de cumprimento por atestado do chefe do poder executivo da obrigação de publicação do RREO e do RGF, para fins de cumprimento do § 4º do art. 48 da LRF, o qual deve sistematicamente combinado com o disposto nos §§ 2º do art. 52 e 3º do art. 55, o que como bem ressalta a STN, só é possível se a comprovação exigida quanto à publicação dos referidos relatórios se der no mesmo formato da divulgação exigida no § 2º do art. 48, conforme normatização emanada do órgão central de contabilidade da União.’
49.	Em relação ao quesito ‘d’, a PGFN afirma que o uso de sistemas únicos de execução orçamentária e financeira remete tanto a sistemas estruturantes de tecnologia da informação quanto à forma de organização da informação. Quanto ao item ‘e’, afirma-se que não há violação da independência dos poderes pelo fato de os poderes utilizarem o mesmo sistema informatizado. Por fim, quanto ao item ‘f’, há a afirmação de que a competência para a averiguação do cumprimento do § 6º do art. 48 está estabelecida no art. 59 da LRF.
50.	Em dezembro de 2017, a Portaria Interministerial MPOG/MF/CGU 451, revogou os incisos X e XIII do art. 22 da Portaria Interministerial 424/2016 (item ‘c’ dos questionamentos da STN) . Este artigo estabelece as condições a serem cumpridas pelo convenente para o recebimento de transferências voluntárias. Paralelo a exclusão dos incisos, incluiu-se o inciso XIX:
XIX - Disponibilização das informações e dados contábeis, orçamentários e fiscais conforme periodicidade, formato e sistema estabelecidos em normativo específico do órgão central de contabilidade da União, nos termos do § 2º do art. 48 da Lei Complementar nº 101, de 2000, alterado pela Lei Complementar nº 156, de 2016, incluindo:
a) Relatórios de Gestão Fiscal - RGF;
b) Relatórios Resumidos de Execução Orçamentária - RREO;
c) Declarações das Contas Anuais - DCA;
d) Matrizes de Saldos Contábeis - MSC; e
e) Atualizações e alterações posteriores de formato definido no referido ato normativo vigente.
51.	Em que pese esses entendimentos em relação à celebração de convênios, há dois fatores relevantes que não dispensam a publicação do RGF e do RREO referentes aos poderes e órgãos da União no Diário Oficial da União: o caráter oficial dos relatórios e a exigibilidade de assinatura dos responsáveis pelos relatórios.
52.	Quanto ao caráter oficial dos documentos, a LRF, nos artigos em que trata especificamente dos relatórios (art. 52 (RREO) , art. 54, incisos I, II e III, parágrafo único, e art. 55, parágrafo 2º, (RGF) ) , exige que sejam publicados. E, somente no art. 48, que trata da transparência como um todo, é que faz menção apenas à divulgação em meio eletrônico de amplo acesso. Nesse sentido, entende-se necessário que ambos os procedimentos sejam atendidos para cumprimento da LRF por serem medidas complementares.
53.	Cabe ressaltar que, ao tratar da publicação oficial, não se está referindo a publicação como impressão em papel, pois a última impressão física do D.O.U destinada à venda ocorreu em 30/11/2017. A partir de então, o acesso público ao Diário se tornou exclusivamente eletrônico. Essas mudanças foram regulamentadas no Decreto 9.215, de 29/11/2017, nos seguintes termos:
Art. 1º  Este Decreto dispõe sobre as normas gerais a serem seguidas na publicação do Diário Oficial da União.
Art. 2º  A competência para a publicação do Diário Oficial da União é da Imprensa Nacional da Casa Civil da Presidência da República.
Art. 3º  O Diário Oficial da União será exclusivamente eletrônico e será publicado no sítio eletrônico da Imprensa Nacional.
§ 1º  É gratuito o acesso ao Diário Oficial da União disponibilizado no sítio eletrônico da Imprensa Nacional.
§ 2º  A Imprensa Nacional imprimirá e manterá em arquivo, no mínimo, um exemplar de cada edição do Diário Oficial da União.
§ 3º  A falta ou a intempestividade do exemplar impresso de que trata o § 2º não afasta a validade da publicação do Diário Oficial da União.
 (...) 
Art. 11.  Serão publicados na íntegra no Diário Oficial da União:
I - os atos com conteúdo normativo, exceto os atos de aplicação exclusivamente interna que não afetem interesses de terceiros; e
II - os atos oficiais:
a) da administração pública federal direta, autárquica e fundacional;
b) do Poder Legislativo;
c) do Poder Judiciário;
d) do Ministério Público da União;
e) da Defensoria Pública da União; e
f) do Tribunal de Contas da União. 
Parágrafo único. O disposto no inciso II do caput não se aplica nas hipóteses previstas nos art. 12 e art. 13.
Art. 12.  Os atos oficiais que não requeiram publicação integral obrigatória serão publicados em resumo e se restringirão aos elementos necessários à sua identificação.
54.	O citado Decreto dispõe que cabe à Imprensa Nacional da Casa Civil da Presidência da República a publicação do D.O.U, ou seja, estabelece que ali devem ser divulgados os atos oficiais dos três Poderes, do MPU e da DPU. Ao se combinar a análise desse Decreto com o disposto no art. 47 do Decreto 8.889, de 26 de outubro de 2016, que estabeleceu a estrutura regimental da Casa Civil, consolida-se a definição de que cabe a Imprensa Nacional publicar e divulgar os atos oficiais da administração pública federal. 
55.	Portanto, não resta dúvida que a publicação dos Relatórios de Gestão Fiscal, por serem estes atos oficiais, com seus requisitos formais estabelecidos nos art. 54 da LRF e como tal, em cumprimento aos Decretos 8.889/2016 e 9.215/2017, deve ser realizada no D.O.U. Por óbvio, a publicação no Diário Oficial não impede que os Relatórios sejam divulgados em outros sítios eletrônicos de amplo acesso.
56.	Com relação à questão das assinaturas requeridas nos Relatórios de Gestão Fiscal vê-se que é outro tema questionável em relação à divulgação no Siconfi. O art. 54 da LRF é preciso ao dispor sobre o assunto, a seguir:
Art. 54. Ao final de cada quadrimestre será emitido pelos titulares dos Poderes e órgãos referidos no art. 20 Relatório de Gestão Fiscal, assinado pelo:
I - Chefe do Poder Executivo;
II - Presidente e demais membros da Mesa Diretora ou órgão decisório equivalente, conforme regimentos internos dos órgãos do Poder Legislativo;
III - Presidente de Tribunal e demais membros de Conselho de Administração ou órgão decisório equivalente, conforme regimentos internos dos órgãos do Poder Judiciário;
IV - Chefe do Ministério Público, da União e dos Estados.
Parágrafo único. O relatório também será assinado pelas autoridades responsáveis pela administração financeira e pelo controle interno, bem como por outras definidas por ato próprio de cada Poder ou órgão referido no art. 20. 
57.	Apesar de estar definido no art. 54 da LRF, apenas a Portaria STN 702/2014 referente ao exercício de 2015 institui as assinaturas conforme definido na referida Lei Complementar:
Art. 9º As informações inseridas no Siconfi serão validadas automaticamente pelo sistema e podem ser homologadas, por meio de assinatura com certificação digital, pelo Chefe do Poder Executivo ou pelos respectivos titulares dos Poderes e órgãos referidos no art. 20 da Lei Complementar nº 101, de 2000, ou homologadas tácita e automaticamente após a data limite de recebimento desde que assinadas pelas referidas autoridades.
 (...) 
§ 2º As demais assinaturas exigidas pela legislação não contempladas no caput deste artigo, poderão ser realizadas por meio de certificação digital. (Redação dada pela Portaria STN nº 32, de 2015) 
58.	Para 2016, o inciso III do § 1º do art. 8º da Portaria 743/2015, de 15/12/15, estabeleceu a obrigatoriedade de assinatura dos responsáveis pela aprovação dos RGFs nos seguintes termos:
III – Relatório de Gestão Fiscal - RGF:
a) de maneira obrigatória, pelos titulares dos Poderes e órgãos referidos no art. 20 da Lei Complementar nº 101, de 2000, ou seus delegatários;
b) de maneira opcional, pelo contabilista responsável;
c) de maneira opcional, pelas autoridades detentoras dos seguintes perfis de usuário no sistema: Vice-prefeito ou perfil equivalente de outros Poderes e órgãos, Responsável pelo Controle Interno, Responsável pela Administração Financeira e Diretor Geral.
59.	As portarias seguintes (Portaria STN 841/2016, de 21/12/2016 (exercício de 2017) ; - Portaria STN 896/2017, de 31/10/2017 (exercício de 2018) ; e, Portaria STN 549/2018, de 7/8/2018 (exercício de 2019) ) , com alterações mínimas, reproduzem o disposto nesse inciso. Aqui verifica-se vários pontos dissonantes com a legislação. Em primeiro lugar, o artigo 54 da LRF deixa perfeitamente explícita a obrigatoriedade de assinatura dos titulares de Poderes e órgãos responsáveis pelos RGFs. Em segundo lugar, no art. 54 da LRF não há menção a contabilista responsável. E, por fim, conforme o § único desse artigo, também é obrigatória a assinatura das autoridades responsáveis pela administração financeira e pelo controle interno, bem como outras autoridades definidas por ato próprio de cada Poder ou órgão referido no art. 20.
60.	Assim, entende-se que a divulgação dos mencionados relatórios no Siconfi não é suficiente para atestar a publicação do RGF e do RREO, conforme os requisitos estabelecidos na LRF, seja pela flexibilização das assinaturas exigidas no artigo 54, seja pela ausência de publicação em meios de divulgação de atos oficiais.
61.	Cabe frisar que a doutrina considera como requisito de validade do ato administrativo a sua publicação. Sendo que Hely Lopes Meirelles, na obra Direito Administrativo Brasileiro (edição de 2003) , informa que ‘A publicação que produz efeitos jurídicos é a do órgão oficial da Administração, e não a divulgação pela imprensa particular, pela televisão ou pelo rádio, ainda que em horário oficial.’ Em nota de rodapé, o autor inclusive afirma que esse posicionamento já foi referendado pelo STF: RDP 16/207 e RDA 111/145.
62.	Os problemas apresentados não se limitam aos relatórios da União, mas também envolvem a questão das condições para a celebração de transferências voluntárias entre a União e os demais entes da federação. A publicação dos relatórios de acordo com os requisitos da lei, no prazo por ela estabelecido bem como o cumprimento dos limites estabelecidos, são condições que devem ser atendidas pelos entes da federação para o recebimento de transferências voluntárias. No entanto, baseando-se apenas no estabelecido no art. 48 da LRF e, por conseguinte, desconsiderando os demais artigos do Capítulo IX, ‘Da Transparência, Controle e Fiscalização’, a Portaria Interministerial MPOG/MF/CGU 451, de 18/12/2017, considerou a divulgação no Siconfi como condição suficiente para atestar a publicação tempestiva do RREO e RGF.
63.	Diante dessa situação, há que se submeter à deliberação deste Tribunal, proposta no sentido de:
	a) firmar entendimento de que a divulgação do Relatório Resumido de Execução Orçamentária (RREO) e do Relatório de Gestão Fiscal no Siconfi não exime os órgãos e poderes federais da obrigação de publicar esses relatórios no Diário Oficial da União de acordo com a exigência da Lei de Responsabilidade Fiscal;
	b) determinar ao Ministério da Economia e ao Ministério da Transparência, Fiscalização e Controladoria-Geral da União que alterem a Portaria Interministerial MPOG/MF/CGU 451, de 18 de dezembro de 2017, no prazo de sessenta dias contados da ciência do acórdão que vier a ser adotado, encaminhando ao Tribunal comprovação das alterações implementadas, de forma a atender os requisitos para publicação do:
	b.1) relatório resumido de execução orçamentária, em órgão e publicação oficiais da administração pública, consoante o disposto nos Decretos 8.889/2016 e 9.215/2017 e no caput do art. 52 da Lei Complementar 101/2000;
	b.2) relatório de gestão fiscal, em órgão e publicação oficiais da administração pública, com aposição obrigatória das assinaturas das autoridades especificadas pela norma, inclusive dos responsáveis pela administração financeira e pelo controle interno, consoante o disposto nos Decretos 8.889/2016 e 9.215/2017 e no caput do art. 52, art. 54, incisos I, II e III, parágrafo único e art. 55, parágrafo 2º, todos da Lei Complementar 101/2000 - LRF.
64.	No entanto, diante da materialidade e relevância das questões discutidas nos autos, bem como sua possível repercussão, antes de ser submetido ao julgamento pelo Colegiado desta Corte de Contas, remeteu-se uma versão preliminar deste relatório para comentários dos gestores da Secretaria do Tesouro Nacional, com fulcro no art. 11 da Lei 8.443/1992. No conjunto das propostas do Relatório, essas propostas ‘a’ e ‘b’, foram renomeadas para ‘f’ e ‘g’.
65.	Em 28 de setembro de 2018, a STN enviou o ofício SEI 250/2018/CFORM/DIRCO/STN-MF (peça 66) . Esse ofício encaminhou a Nota Técnica SEI 21/2018 (peça 67) , que explicita o posicionamento da Secretaria em relação às propostas ‘f’ e ‘g’.
66.	Antes de se entrar propriamente na resposta da STN, cabe apresentar concisamente os argumentos que fundamentaram a proposta de determinação acima apresentada, de forma a explicitar o contexto dos comentários em relação ao tema.
67.	As Leis de Diretrizes Orçamentárias referentes aos exercícios de 2015 e posteriores têm determinado que os poderes e órgãos autônomos divulguem os RGFs no Siconfi. O Siconfi é um sistema da STN de coleta e divulgação de informações contábeis que agrega informações fiscais de municípios, estados, Distrito Federal e União. Anualmente são publicadas portarias estabelecendo os critérios de alimentação dos dados no Sistema.
68.	Até o exercício de 2017, pode-se dizer que para a União, uma das principais funções do sistema era atestar o cumprimento dos requisitos para o recebimento de transferências voluntárias pelos entes federativos. E, assim sendo, entre as informações requeridas estava o atestado de publicação do RREO e do RGF, pois os arts. 52 e 54 da LRF estabelecem a mesma sanção do § 2º do art. 51 para a não publicação desses relatórios no prazo legal, parágrafo reproduzido abaixo:
§ 2º O descumprimento dos prazos previstos neste artigo impedirá, até que a situação seja regularizada, que o ente da Federação receba transferências voluntárias e contrate operações de crédito, exceto as destinadas ao refinanciamento do principal atualizado da dívida mobiliária.
69.	Em 28/12/2016, foi publicada a Lei Complementar 156 que alterou o art. 48 da LRF, determinando que os entes federativos deveriam disponibilizar suas informações contábeis de acordo com as regras estabelecidas pelo órgão central de contabilidade da União, para serem divulgadas em meio eletrônico de amplo acesso público. Diante desse novo regramento, o Governo Federal (Portaria Interministerial MPOG/MF/CGU 451) deixou de exigir dos entes federativos o atestado de publicação do RGF para a concessão de transferências voluntárias, entendendo que a alimentação do Siconfi satisfaria os requisitos legais.
70.	No entendimento da equipe de auditoria essa dispensa da exigência do atestado de publicação do RGF e do RREO não satisfaz os requisitos legais por duas razões: o caráter oficial dos relatórios e a exigibilidade de assinatura dos responsáveis pelos RGFs.
71.	Em relação ao caráter oficial dos relatórios, a legislação estabelece os meios nos quais serão divulgados os atos oficiais dos entes, no caso da União, os Decretos 8.889/2016 e 9.215/2017 estabelecem que estes devem ser publicados no D.O.U. Ou seja, a divulgação dos dados no Siconfi tem caráter suplementar, não dispensando de forma alguma a publicação no veículo oficial.
72.	Raciocínio similar deve ser aplicado em relação aos estados e municípios. No Estado de São Paulo, por exemplo, o Decreto 162, de 1891, criou o Diário Oficial do Estado de São Paulo ‘que se destinará a publicação dos Actos e do expediente do Governo, bem como do expediente das diversas repartições públicas do Estado.’ Por outro lado, há decisões no STF que manifestam o entendimento de que ‘a publicidade dos atos administrativos dá-se mediante a sua veiculação no órgão oficial. III. - Mandado de Segurança indeferido’ (MS 24.961, Rel. Min. Carlos Velloso, Plenário, DJ 4.3.2005) .
73.	Assim sendo, a União deveria, ao analisar a concessão de transferências voluntárias e operações de crédito para estados e municípios, manter a solicitação do atestado de publicação dos RGFs e dos RREOs, pois a introdução de um parágrafo no art. 48 não alterou os demais artigos da LRF, nem a legislação referente à divulgação de atos oficiais dos entes.
74.	Ainda que fosse aceitável a tese de que a alimentação dos dados no Siconfi supre a divulgação dos demonstrativos nos meios oficiais, ainda resta um segundo problema, que é a responsabilização das autoridades quanto aos dados divulgados nos relatórios. O art. 54 da LRF estabelece que o RGF será assinado pelos chefes de poder ou órgão autônomo e que ‘também será assinado pelas autoridades responsáveis pela administração financeira e pelo controle interno, bem como por outras definidas por ato próprio de cada Poder ou órgão referido no art. 20’ (parágrafo único) .
75.	Já as portarias da STN, com ligeiras alterações entre elas, estabelecem que o RGF deve ser obrigatoriamente assinado pelos titulares dos Poderes e órgãos referidos no art. 20 da Lei Complementar 101/2000, ou seus delegatários; e, de maneira opcional, pelo contabilista responsável; e também, de maneira opcional, pelas autoridades detentoras dos seguintes perfis de usuário no sistema: vice-prefeito ou perfil equivalente de outros Poderes e órgãos, responsável pelo controle interno, responsável pela administração financeira e diretor geral.
76.	Ao se comparar os requisitos quanto à assinatura dos responsáveis tem-se que: i) o artigo 54 da LRF deixa perfeitamente explícita a obrigatoriedade de assinatura dos titulares de Poderes e órgãos responsáveis pelos RGFs; ii) não há no artigo qualquer menção a contabilista responsável; e, iii) conforme o parágrafo único desse artigo, também é obrigatória a assinatura das autoridades responsáveis pela administração financeira e pelo controle interno, bem como outras autoridades definidas por ato próprio de cada Poder ou órgão referido no art. 20.
77.	Enfim, foram esses os argumentos que levaram à conclusão de que a divulgação dos mencionados relatórios no Siconfi não é suficiente para atestar a publicação do RGF e do RREO, conforme os requisitos estabelecidos na LRF, seja pela ausência de publicação em meios de divulgação de atos oficiais, seja pela flexibilização das assinaturas exigidas no artigo 54 em relação ao Relatório de Gestão Fiscal. Consequentemente, esses mesmos argumentos embasaram as propostas de determinação ‘f’ e ‘g’, que foram submetidas à STN para comentários.
78.	Os comentários da STN em relação a esses itens (peça 67) foram bastante concisos e são reproduzidos a seguir:
22. Com relação aos itens g.1 e g.2 da proposta de encaminhamento (Item IX) do Relatório de Fiscalização Semag-Diref (peça 58 do TC Processo 018.119/2018-2) , cumpre informar que a sistematização do recebimento de informações por meio do Siconfi, dentre os quais o RREO e o RGF dos entes da Federação, fez com que o volume de entregas aumentasse significativamente, além de ter gerado ganhos de tempestividade para a realização de análises diversas. Neste sentido, um eventual ajuste nesta sistemática pode ter reflexos na estratégia de recebimento centralizado de dados, trazendo impactos não apenas nas análises realizadas pelo Ministério da Fazenda, mas também na estratégia de melhoria da qualidade da informação contábil e fiscal dos entes da Federação.
23. Ademais, cabe informar que alguns Tribunais de Contas têm nos relatórios recebidos pelo Siconfi sua fonte primária para análise das contas dos entes jurisdicionados, de modo que eventuais alterações podem trazer riscos à continuidade de seus processos de trabalho.
24. Por fim, destaca-se que a alteração na dinâmica de assinaturas pode levar a um aumento das inscrições de entes subnacionais no CAUC, podendo gerar reflexos no aumento da judicialização por parte dos entes. Neste sentido, pode ser estudada alternativa que não impacte os ganhos decorrentes da sistemática de recebimento de informações pelo Siconfi. 
79.	Os comentários da STN se restringem ao item ‘g’ e não contestam de forma alguma os embasamentos legais apresentados no relatório. Eles se omitem em relação ao tema e simplesmente enfatizam que: i) a forma atual ‘fez com que o volume de entregas aumentasse significativamente, além de ter gerado ganhos de tempestividade para a realização de análises diversas’; ii) informam que alguns Tribunais de Contas têm nos relatórios recebidos pelo Siconfi sua fonte primária para análise das contas dos entes jurisdicionados; e, iii) alegam que alteração na dinâmica de assinaturas pode levar a um aumento das inscrições de entes subnacionais no CAUC, podendo gerar reflexos no aumento da judicialização por parte dos entes. Além disto, em conclusão, eles abrem a possibilidade de ser estudada alternativa que não impacte os ganhos decorrentes da sistemática de recebimento de informações pelo Siconfi.
80.	Por óbvio, os argumentos elencados no parágrafo anterior que podem ser resumidos no aumento de produtividade da sistemática atual não justificam a desconsideração dos quesitos estabelecidos em Lei Complementar (e muito menos a criação de novos) , nem o descumprimento da legislação relativa à publicação de atos oficiais.
81.	Assim sendo, entende-se que as propostas de determinação permanecem pertinentes. No entanto, como a própria STN abre a possibilidade de se estudar alternativa ‘que não impacte os ganhos decorrentes da sistemática de recebimento de informações pelo Siconfi’, a equipe entende por pertinente alterar a determinação no item g.
82.	Propõe-se, então, determinar que, no prazo de noventa dias contados da ciência do acórdão, o Ministério da Economia em conjunto com Ministério da Transparência, Fiscalização e Controladoria-Geral da União alterem a sistemática de recebimento de informações pelo Siconfi e adequem a Portaria Interministerial MPOG/MF/CGU 451 de 18/12/2017, de forma a atender os requisitos legais de publicação dos relatórios em órgãos oficiais dos entes, fundamentados no art. 37 da Constituição e nos arts. 51, 52 e 55 da LRF, além de assegurar o cumprimento dos requisitos de assinaturas dos responsáveis estabelecidos no art. 54 da LRF em relação ao RGF, informando de imediato a este Tribunal as providências adotadas.
83.	Com base na consulta realizada em 21/6/2018 (peça 51) no sítio do Siconfi, https://siconfi.tesouro.gov.br/siconfi/index.jsf, observou-se que, à exceção do Tribunal Regional do Trabalho da 13ª Região (TRT 13) , todos os órgãos tinham seus RGFs do 1º quadrimestre de 2018 homologados. Em 1º/8/2018, encaminhou-se mensagem eletrônica (peça 52) ao TRT 13 solicitando a homologação de seu RGF. Em nova consulta, realizada em 19/2/2019, constatou-se que o RGF desse órgão da Justiça do Trabalho foi homologado em 10/9/2018 (peça 75) .
84.	Cabe ressaltar que o § 1º do art. 3º da Portaria STN 896/2017, que regulamenta a disponibilização de dados no Siconfi no exercício de 2018, é bastante clara:
§ 1º Para os fins desta Portaria, a obrigação de entrega das informações e dados referidos nos incisos I a IV deste artigo será considerada atendida apenas quando ocorrer a homologação na forma do art. 12.
85.	Dada a situação e considerando que a Lei de Diretrizes Orçamentárias de 2018 – Lei 13.473/2017 – determina em seu art. 136 que ‘Os órgãos da esfera federal referidos no art. 20 da Lei de Responsabilidade Fiscal disponibilizarão, por meio do Siconfi, os relatórios de gestão fiscal, no prazo de até quarenta dias após o encerramento de cada quadrimestre’, propõe-se expedir determinação ao Tribunal Regional do Trabalho da 13ª Região, para que observe o prazo estabelecido na Lei de Diretrizes Orçamentárias anual para disponibilizar o RGF por meio do Siconfi.
86.	Por fim, apesar de o Tribunal Regional do Trabalho da 13ª Região ter descumprido o prazo previsto no art. 136 da Lei 13.473/2017, todos os órgãos divulgaram seus demonstrativos conforme estabelecido no art. 136 da Lei 13.473/2017 - LDO 2018.
V. DESPESAS COM PESSOAL
87.	Objetivando a visualização geral do cumprimento da LRF, no que diz respeito às despesas com pessoal, com base nos Relatórios de Gestão Fiscal publicados, é apresentado a seguir o sumário correspondente, cujos valores foram calculados e conferidos por esta equipe e são apresentados no Anexo II do presente relatório. A conferência dos valores de despesa com pessoal apresentados pelos órgãos da União é feita por meio de cotejamento de informações extraídas do Tesouro Gerencial, levando-se em consideração os elementos de despesa que compõem o Grupo de Natureza da Despesa (GND) 1 - Pessoal e Encargos Sociais e o elemento de despesa 34 - Terceirizações em Substituição de Servidor ou Empregado Público do GND 3 - Outras Despesas Correntes. A Tabela 2 apresenta as despesas de pessoal consolidadas, conforme informado pelos órgãos.
Tabela 2 – Despesa com Pessoal – 1º Quadrimestre de 2018
Receita Corrente Líquida (RCL) = R$ 743.632.071.921,18 (Portaria-STN 322/2018) 
R$
	Poder / Órgão
	Despesa Líquida com Pessoal1 (DLP) 
	DLP/RCL
	Limite Máximo
	Limite Prudencial2
	Limite Alerta TCU3
	Realizado/ Limite Máximo
	Realizado/ Limite Prudencial
	Realizado/ Limite Alerta TCU

			 (A) 
	 (B) 
	 (95% x B) 
	 (90% x B) 
	 (A/B) 
	 (A/C) 
	 (A/D) 

	1. Poder Executivo
	222.180.013.916
	29,877680%
	40,900000%
	38,855000%
	36,810000%
	73,050563%
	76,895330%
	81,167293%

	1.1 Poder Executivo
	209.129.870.072
	28,122761%
	37,900000%
	36,005000%
	34,110000%
	74,202536%
	78,107932%
	82,447262%

	1.2 Outros Órgãos e Transferências a Entes
	13.050.143.844
	1,754919%
	3,000000%
	2,850000%
	2,700000%
	58,497315%
	61,576121%
	64,997017%

	      1.2.1 Amapá
	509.594.785
	0,068528%
	0,273000%
	0,259350%
	0,245700%
	25,101762%
	26,422908%
	27,890847%

	      1.2.2 Roraima
	261.610.191
	0,035180%
	0,160000%
	0,152000%
	0,144000%
	21,987536%
	23,144775%
	24,430596%

	      1.2.3 Distrito Federal (FCDF) 
	9.876.796.791
	1,328183%
	2,200000%
	2,090000%
	1,980000%
	60,371967%
	63,549439%
	67,079963%

	      1.2.4 MPDFT5
	604.877.520
	0,081341%
	0,092000%
	0,087400%
	0,082800%
	88,414095%
	93,067468%
	98,237883%

	      1.2.5 TJDFT6
	1.797.264.558
	0,241687%
	0,275000%
	0,261250%
	0,247500%
	87,886305%
	92,511900%
	97,651450%

	2. Poder Legislativo
	8.123.890.560
	1,092461%
	2,500000%
	2,375000%
	2,250000%
	43,698441%
	45,998359%
	48,553823%

	2.1 Câmara dos Deputados
	3.723.579.277
	0,500729%
	1,210000%
	1,149500%
	1,089000%
	41,382538%
	43,560566%
	45,980598%

	2.2 Senado Federal
	3.008.551.598
	0,404575%
	0,860000%
	0,817000%
	0,774000%
	47,043638%
	49,519619%
	52,270709%

	2.3 Tribunal de Contas da União
	1.391.759.685
	0,187157%
	0,430000%
	0,408500%
	0,387000%
	43,524890%
	45,815674%
	48,360989%

	3. Poder Judiciário
	25.889.489.524
	3,481492%
	6,000000%
	5,700000%
	5,400000%
	58,024863%
	61,078803%
	64,472070%

	3.1 Supremo Tribunal Federal
	310.321.135
	0,522693%
	0,600000%
	0,570000%
	0,540000%
	87,115435%
	91,700458%
	96,794928%

	3.2 Conselho Nacional de Justiça 
	69.659.606
	34,974326%
	50,000000%
	47,500000%
	45,000000%
	69,948652%
	73,630160%
	77,720724%

	3.3 Superior Tribunal de Justiça
	769.815.132
	0,103521%
	0,223809%
	0,212619%
	0,201428%
	46,254159%
	48,688588%
	51,393509%

	3.4 Justiça Militar
	218.170.070
	0,029338%
	0,080576%
	0,076547%
	0,072518%
	36,410895%
	38,327258%
	40,456550%

	3.5 Justiça Federal
	7.850.768.549
	1,055733%
	1,628936%
	1,547489%
	1,466042%
	64,811197%
	68,222312%
	72,012441%

	3.6 Justiça Eleitoral
	4.065.159.150
	0,546663%
	0,922658%
	0,876525%
	0,830392%
	59,248681%
	62,367033%
	65,831868%

	3.7. Justiça do Trabalho
	12.605.595.882
	1,695139%
	3,053295%
	2,900630%
	2,747966%
	55,518344%
	58,440362%
	61,687049%

	4. Ministério Público
	3.886.909.877
	0,522693%
	0,600000%
	0,570000%
	0,540000%
	87,115435%
	91,700458%
	96,794928%

	Total da União
	260.080.303.877
	34,974326%
	50,000000%
	47,500000%
	45,000000%
	69,948652%
	73,630160%
	77,720724%

Fontes: Relatórios de Gestão Fiscal dos Poderes e órgãos federais do 1º quadrimestre de 2018.
Notas:
1 Art. 20 da LRF;
2 Parágrafo único do art. 22 da LRF;
3 Inciso II do §1º do art. 59 da LRF;
4 Ministério Público do Distrito Federal e Territórios;
5 Tribunal de Justiça do Distrito Federal e dos Territórios. 
88.	Dos montantes e percentuais apresentados pelos órgãos (Anexo II) e consolidados, na tabela anterior, tem-se que os limites prudencial (art. 22) , máximo (art. 20) e de alerta vigentes referentes às despesas com pessoal foram cumpridos no 1º quadrimestre de 2018 por todos os órgãos dos três Poderes e pelo Ministério Público da União (MPU) .
89.	A despesa líquida com pessoal da União, em termos nominais, cresceu, em média, 2,4% a cada quadrimestre entre o 1º quadrimestre de 2014 e o 1º quadrimestre de 2018. No período em análise, houve um crescimento de 1,6% em relação ao período anterior. A relação DLP/RCL, parâmetro adotado pela LRF como forma de controle, subiu um ponto percentual a cada período de apuração, passando de 33% no 1º quadrimestre de 2017 para 35% no 3º quadrimestre de 2017. No 1º quadrimestre de 2018, essa relação se manteve idêntica ao apurado no último quadrimestre de 2017.
Gráfico 2 – Relação entre Despesa Líquida de Pessoal da União e a Receita Corrente Líquida
Fontes: Despesas de Pessoal: -Relatórios de Gestão Fiscal dos Poderes e órgãos federais do 1º quadrimestre de 2018 e RCL: STN.
90.	Deve-se salientar que, durante as conferências realizadas nos dispêndios com pessoal, pôde ser observado o cumprimento integral, por parte dos órgãos, do disposto no Acórdão 894/2012-TCU-Plenário, o qual estabeleceu que não deveriam ser computados para fins de contabilização de despesa com pessoal os valores associados a auxílio-creche ou assistência pré-escolar, nem os benefícios não previdenciários previstos no Plano de Seguridade Social do Servidor, atualmente representados por auxílio-natalidade, auxílio-funeral e assistência-saúde, com fulcro no disposto no art. 5º da Lei 9.717/1998, c/c o art. 18 da Lei 8.213/1991 e o art. 185 da Lei 8.112/1990.
91.	Cabe ainda mencionar que o formato do Demonstrativo de Despesa com Pessoal estipulado na oitava edição do Manual de Demonstrativos Fiscais, aprovada pela Portaria STN  495/2017, é diferente do modelo divulgado nas edições anteriores do MDF.
92.	Nos modelos anteriores as despesas de pessoal eram subdivididas em conjuntos (colunas) : o de valores liquidados (contendo a soma dos valores liquidados nos últimos doze meses) e o de valores inscritos em restos a pagar não processados. No modelo atual, as despesas do conjunto de despesas liquidadas são apresentadas mês a mês, além da apresentação da coluna referente ao total liquidado acumulado nos últimos doze meses. Ou seja, foram incluídas doze novas colunas, discriminando os valores liquidados pelo mês em que ocorreu a liquidação. Além disto, foram incluídas linhas identificando, dentre as despesas com Pessoal Ativo, os ‘Vencimentos, Vantagens e Outras Despesas Variáveis’, as ‘Obrigações Patronais’ e os ‘Benefícios Previdenciários’, e, dentre as despesas com ‘Pessoal Inativo e Pensionistas’, as ‘Aposentadorias, Reservas e Reformas’, as ‘Pensões’ e ‘Outros Benefícios Previdenciários’.
93.	Por último, de forma a verificar a acurácia dos gastos com pessoal publicados pelos órgãos, confirmando se estão de fato aderentes à metodologia de cálculo elaborada pela STN, todos os valores foram conferidos, utilizando-se dados extraídos do Tesouro Gerencial, de acordo com a metodologia da STN. Todos os órgãos apresentaram conformidade com essa metodologia.
VI. DO ENDIVIDAMENTO PÚBLICO
94.	Além de definir os limites para despesa com pessoal e a metodologia para apuração da RCL, a LRF estabelece normas de finanças públicas voltadas para o controle do endividamento público, cujo acompanhamento também é feito por este Tribunal.
95.	Esse controle do endividamento se processa por vários mecanismos, merecendo destaque a previsão do Relatório de Gestão Fiscal, assim como o sistema eletrônico centralizado que deve manter atualizadas as informações detalhadas das dívidas públicas interna e externa da União e de todos os demais entes da Federação – com encargos e condições de contratação, saldos e limites do endividamento – para acompanhamento por parte do cidadão e dos órgãos de controle (art. 32, § 4º, da LRF) .
96.	No exercício de sua competência constitucional, o Senado Federal estabeleceu os limites globais para os montantes de operações de crédito e concessão de garantias por parte da União. Carece de regulamentação, todavia, a fixação dos limites das dívidas consolidada e mobiliária federal, o primeiro de competência do Senado Federal e o segundo, do Congresso Nacional.
97.	Em face disso, a verificação das dívidas consolidada líquida e mobiliária da União realizada nestes autos adota como parâmetro os limites propostos pelo Poder Executivo Federal aos órgãos competentes, na ordem de 350% e 650% da RCL, respectivamente.
98.	A análise ora empreendida tem como base as informações constantes dos demonstrativos das dívidas consolidada e mobiliária, concessão de garantias e operações de crédito, elementos essenciais à avaliação do endividamento público expresso no RGF do 1º quadrimestre de 2018. Tais demonstrativos estão previstos no art. 54 da LRF e devem ser publicados quadrimestralmente de forma a garantir amplo acesso público, bem como o controle pelos órgãos competentes nos termos do art. 59 do mesmo diploma legal.
VI.1 – Dívida Pública
99.	A dívida pública pode ser classificada em mobiliária e contratual, sendo a primeira o principal item da dívida consolidada. É de se registrar que a dívida consolidada não inclui as obrigações existentes entre as administrações diretas da União e seus respectivos fundos, autarquias, fundações e empresas estatais dependentes, ou entre essas entidades da administração indireta.
100.	A dívida mobiliária é apurada em valores brutos, o que justifica a proposição de um limite consideravelmente superior ao aplicado à dívida consolidada líquida, a qual resulta da diferença entre a dívida consolidada bruta e o ativo disponível e haveres financeiros.
101.	O não cumprimento dos limites de endividamento e a falta de medidas saneadoras, nos prazos e condições estabelecidos na LRF e resoluções do Senado, podem sujeitar o chefe do Poder Executivo às punições previstas na legislação citada no art. 73 da LRF.
102.	A Tabela 3 destaca valores constantes do Demonstrativo da Dívida Consolidada Líquida (DCL) da União de 2018, referente ao 1º quadrimestre do exercício, bem como o montante acumulado ao final do ano anterior.
Tabela 3 – Demonstrativo da Dívida Consolidada Líquida
 (LRF, art. 55, inciso I, alínea ‘b’) 
                                                                                                                                                                                                                              R$ milhões
	ESPECIFICAÇÃO
	SALDO 2017
	2018

			Até o 1º Quadrimestre

	DÍVIDA CONSOLIDADA - DC (I) 
	5,377,514
	5,461,392

	    Dívida Mobiliária
	5,228,301
	5,410,049

	    Operações de Equalização Cambial - Relacionamento TN/ BCB (Lei nº 11.803/08) 
	87,381
	-4,203

	    Dívida Contratual
	53,969
	46,777

	    Precatórios posteriores a 5.5.2000 (inclusive) 
	232
	3,367

	    Dívida Assumida pela União (Lei nº 8.727/93) 
	4,416
	2,928

	    Passivos reconhecidos com insuficiência de créditos / recursos
	3,214
	2,473

	DEDUÇÕES (II) 
	2,332,079
	2,382,127

	    Ativo Disponível
	1,043,664
	1,049,542

	    Haveres Financeiros
	1,315,172
	1,367,860

	    (-) Restos a Pagar Processados1
	-26,757
	-35,275

	DÍVIDA CONSOLIDADA LÍQUIDA (DCL) (III) = (I - II) 
	3,045,435
	3,079,265

	RECEITA CORRENTE LÍQUIDA - RCL
	727,254
	743,632

	% da DC sobre a RCL (I/RCL) 
	739.43%
	734.42%

	% da DM sobre a RCL (DM /RCL) 
	718.91%
	727.52%

	% da DCL sobre a RCL (III/RCL) 
	418.76%
	414.08%

Fonte: Relatório de Gestão Fiscal do Poder Executivo Federal do 1º quadrimestre de 2018.
103.	Os valores da Tabela 3 mostram crescimento de R$ 83,8 bilhões (ou 1,6%) do saldo da Dívida Consolidada quando comparado com o saldo do final de 2017. Esse crescimento decorreu principalmente do aumento da Dívida Mobiliária em mercado de R$ 91,9 bilhões, da Dívida Mobiliária em carteira do Banco Central do Brasil (Bacen) de R$ 81,9 bilhões e dos Haveres Financeiros em R$ 52,7 bilhões e da queda das Operações de Equalização Cambial em R$ 91,6 bilhões. Enquanto isso, a RCL da União, principal parâmetro de avaliação dos indicadores fiscais, passou de R$ 727,3 bilhões para R$ 743,6 bilhões, apresentando crescimento de 2,3% no mesmo período, conforme dados consignados nos registros do presente RGF.
104.	Sob a perspectiva do cumprimento dos limites das Dívidas Mobiliária (650% da RCL) e Consolidada Líquida (350% da RCL) propostos ao Congresso Nacional e ao Senado Federal, respectivamente, pode-se dizer que a União não observou esses parâmetros fiscais no 1º quadrimestre de 2018. O índice relativo à Dívida Mobiliária passa a ser de 727,5% da RCL e o índice relativo à Dívida Consolidada Líquida passa a ser de 414,1% da RCL.
105.	De acordo com o inciso III do § 1º do art. 59 da LRF, os tribunais de contas alertarão os Poderes quando constatarem que os montantes das dívidas consolidadas e mobiliária, das operações de crédito e da concessão de garantia se encontrarem acima de 90% dos respectivos limites. Contudo, em face da não aprovação do projeto de resolução do Senado e do projeto de lei da Câmara dos Deputados que tratam da matéria, não foram aprovados os limites referentes às dívidas consolidada líquida e mobiliária, importantes parâmetros fiscais.
106.	Tanto no caso da dívida mobiliária federal quanto no caso da dívida consolidada líquida foram ultrapassados os percentuais nos termos do art. 2º do Projeto de Lei da Câmara 54/2009 e do art. 3º do Projeto de Resolução do Senado 84/2007, razão pela qual cabe considerar os níveis de endividamento da União incompatíveis com os limites propostos.
Deduções
107.	O saldo total das deduções, referentes aos ativos da União, apresentou alta de 2,2%, ou R$ 50 bilhões, devido em grande medida ao crescimento das Disponibilidades do FAT (Fundo de Amparo ao Trabalhador) no montante de R$ 36,9 bilhões. Importa acrescentar que os ajustes para perdas referentes às renegociações de dívidas de entes da Federação foram reduzidos em R$ 34,8 bilhões.
VI.2 – Das Operações de Crédito
108.	O Demonstrativo das Operações de Crédito é outro importante instrumento para acompanhar o endividamento ao longo do exercício. Enquanto a dívida é acompanhada pelo saldo a cada quadrimestre (estoque) , o controle das operações de crédito se dá pelo fluxo das contratações ao longo do exercício em análise.
109.	De acordo com a Resolução do Senado Federal (RSF) 48/2007, o limite para a União contratar operações de crédito é de 60% da RCL por exercício financeiro. Para efeito da apuração do limite das operações de crédito, consideram-se as contratações realizadas em um exercício financeiro, contendo somente valores de fluxos das operações que se acumulam ao longo do ano.
110.	Nesse sentido, é importante frisar que a forma de cálculo da razão entre operações de crédito e RCL confere certa particularidade à evolução desse quociente ao longo do exercício, pois enquanto o numerador (operações de crédito) é resultado das operações realizadas nos meses que integram o quadrimestre de referência, o denominador é composto pelo fluxo de receitas correntes líquidas relativas aos últimos doze meses.
111.	Feita essa contextualização preliminar, apresentam-se a seguir, de forma sintética, as principais informações dos Demonstrativos de Operações de Crédito constantes do RGF do 1º quadrimestre de 2018. 
Tabela 4 – Demonstrativo das Operações de Crédito
 (LRF, art. 55, inciso I, alínea ‘d’) 
R$ milhares
	OPERAÇÕES DE CRÉDITO
	VALOR

		No quadrimestre
	Até o 1º quadrim

	Operações de Crédito (I) 
	412,578,589
	412,578,589

	Mobiliária
	412,322,729
	412,322,729

	   Interna
	407,375,500
	407,375,500

	   Externa
	4,947,230
	4,947,230

	Contratual
	255,860
	255,860

	   Interna
	0
	0

	   Externa
	255,860
	255,860

	Não Sujeitas ao Cumprimento dos Limites (II) 
	-
	-

	APURAÇÃO DO CUMPRIMENTO DOS LIMITES
	VALOR
	% SOBRE A RCL

	Receita Corrente Líquida
	743,632,072
	-

	Operações Vedadas (II) 
	-
	-

	Outras Operações Deduzidas do Limite (III) 
	352,563,729
	47.41%

	     Amortização/Refinanciamento do Principal de Dívidas
	351,660,824
	47.29%

	     Cancelamento de Títulos Aceitos em Leilões de Trocas

	     Aporte Bacen Lei 11.803/2008
	902,905
	0.12%

	     Concessão de Garantias

	Total Considerado para Apuração do Cumprimento do Limite (IV) = (Ia) + (II) - (III) 

	Limite Geral Definido por Resol do Senado para as Oper de Créd Ext e Internas
	60,014,860
	8.07%

	Operações de Crédito por Antecipação de Receita Orçamentária
	-
	-

	Limite Definido por Res do Senado: Oper de Crédito Antecip da Rec Orçament
	446,179,243
	60.00%

	Total Considerado para Apuração da Contratação de Novas Oper Crédito (VII) = (VI+IIa) 
	60,014,860
	8.07%

Fonte: RGF do Poder Executivo Federal do 1º quadrimestre de 2018.
112.	Conforme evidenciado na Tabela 4, no 1º quadrimestre de 2018, o valor bruto das operações de crédito contratadas ficou em R$ 412,6 bilhões, sendo a quase totalidade referente a operações mobiliárias internas. Foram deduzidos valores no total de R$ 352,6 bilhões a título de amortização e refinanciamento da dívida e de aporte do Bacen. Tendo em vista o limite posto, equivalente a 60% da RCL, a União se manteve abaixo do percentual estabelecido em relação à RCL.
VI.3 – Das Garantias e Contragarantias de Valores
113.	O outro importante mecanismo para controle do potencial endividamento da União diz respeito às garantias concedidas e respectivas contragarantias recebidas.
114.	O art. 9º da RSF 48/2007 fixa o limite de 60% da RCL para o montante das garantias concedidas pela União em operações de crédito externo e interno. Já as contragarantias constituem exigência do § 1º do art. 40 da LRF.
115.	É importante observar que a União poderá conceder garantias desde que os Poderes e órgãos autônomos dos entes beneficiários (estados, Distrito Federal e municípios) comprovem o cumprimento das condicionantes fixadas pela Constituição, pela própria LRF e por resoluções do Senado Federal.
116.	A garantia está condicionada ao oferecimento de contragarantia, em valor igual ou superior ao da garantia a ser concedida, e à adimplência dos Poderes, órgãos e entidades do ente da Federação que a pleitear, relativamente a suas obrigações junto ao garantidor e às entidades por este controladas.
117.	Frise-se que a contragarantia exigida pela União a estado ou município consiste na vinculação de receitas tributárias diretamente arrecadadas e provenientes de transferências constitucionais, com outorga de poderes à União para retê-las e empregar o respectivo valor na liquidação da dívida vencida, por força não apenas do § 1º do art. 40 da LRF, mas do inciso IV e § 4º do art. 167 da Constituição, o que vem sendo observado pela União.
118.	A tabela seguinte reúne os principais saldos acumulados, até o 1º quadrimestre de 2018, dos itens que integram o demonstrativo das garantias concedidas pela União, ao lado das respectivas contragarantias exigidas em valores.
Tabela 5 – Demonstrativo das Garantias e Contragarantias de Valores
 (LRF, arts. 40, § 1º, e 55, inciso I, alínea ‘c’) 
R$ milhares
	GARANTIAS CONCEDIDAS
	2017
	2018

			Até o 1º Quadrimestre

	AOS ESTADOS (I) 
	175,951,616
	183,340,988

	AOS MUNICÍPIOS (II) 
	14,968,304
	15,482,435

	ÀS ESTATAIS FEDERAIS
	36,446,724
	34,401,248

	ÀS ENTIDADES CONTROLADAS (III) 
	5,982,288
	6,298,986

	POR MEIO DE FUNDOS E PROGRAMAS (IV) 
	67,665,880
	67,008,683

	TOTAL GARANTIAS CONCEDIDAS (V) = (I + II + III + IV) 
	301,014,813
	306,532,340

	RECEITA CORRENTE LÍQUIDA - RCL (VI) 
	727,254,324
	743,632,072

	% do TOTAL DAS GARANTIAS sobre a RCL
	41.39%
	41.22%

	LIMITE DEFINIDO POR RESOLUÇÃO DO SENADO FEDERAL - 60%
	436,352,594
	446,179,243

	LIMITE DE ALERTA (inciso III do §1º do art. 59 da LRF) - (0,9 x 60%) 
	392,717,335
	401,561,319

	CONTRAGARANTIAS RECEBIDAS
	2017
	2018

			Até o 1º Quadrimestre

	DOS ESTADOS (VII) 
	175,951,616
	183,340,988

	DOS MUNICÍPIOS (VIII) 
	14,968,304
	15,482,435

	ÀS ESTATAIS FEDERAIS
	24,287,764
	10,044,934

	DAS ENTIDADES CONTROLADAS (IX) 
	5,982,288
	6,298,986

	EM GARANTIAS POR MEIO DE FUNDOS E PROGRAMAS (X) 
	24,204,223
	24,745,371

	TOTAL CONTRAGARANTIAS RECEBIDAS (XI) = (VII + VIII + IX + X) 
	245,394,195
	239,912,715

Fonte: RGF do Poder Executivo Federal do 1º quadrimestre de 2018.
119.	No período objeto desta análise, o saldo das garantias concedidas pela União aos estados, municípios, estatais federais e entidades controladas e por meio de fundos e programas passou de R$ 301 bilhões em 2017 para R$ 306,5 bilhões no 1º quadrimestre de 2018, o que representa um acréscimo de 1,8%. Abaixo do limite de 60% da RCL, as garantias atingiram 41,22% da RCL federal, contra 41,39% no exercício anterior.
120.	Já o saldo das contragarantias totalizou R$ 239,9 bilhões (32,3% da RCL) , o que representa 78,3% das garantias concedidas no exercício em análise. Foram dispensadas contragarantias no montante de R$ 66,6 bilhões, dos quais R$ 54,3 bilhões (81,5%) referem-se a outras garantias internas concedidas nos termos da LRF, e R$ 12,3 bilhões (18,5%) a dispensa de contragarantias de contratos externos.
121.	É de se registrar que, de acordo com notas consignadas no Relatório de Gestão Fiscal do 1º quadrimestre de 2018, referente ao Demonstrativo das Garantias e Contragarantias de Valores, não foram assinados contratos de garantias em operações de crédito externo efetuadas pela União no período de referência.
122.	Ademais, no Anexo V - Honra de Aval está consignada a honra de dívidas pela União referentes a contratos de responsabilidade de estados e municípios no montante de R$ 4.825,97 milhões, dos quais R$ 4.059,8 milhões correspondem a saldo do exercício anterior e R$ 766,17 milhões ocorreram no 1º quadrimestre de 2018.
VII.	Verificação do Cumprimento de Acórdãos Anteriores
VII.1 – Verificação do Cumprimento do Acórdão 553/2017-TCU-Plenário
123.	A análise das despesas de pessoal do 2º quadrimestre de 2015 (TC Processo 026.476/2015-0, rel. Min. José Múcio Monteiro) , constatou que o Conselho Superior da Justiça do Trabalho, por intermédio do Ato Conjunto TST/CSJT 12/2015, alterou os limites de despesas com pessoal dos órgãos da Justiça do Trabalho, o que, de acordo com a Constituição Federal, é matéria reservada à lei complementar. A Semag, naquela oportunidade, propôs ao Tribunal de Contas da União determinar ao Conselho Superior da Justiça do Trabalho que adotasse medidas com vistas à anulação do referido ato.
124.	O Plenário do TCU, no entanto, não acolheu a proposta e o Acórdão 553/2017-TCU-Plenário (relatoria Min. José Múcio Monteiro) , exarado na sessão de 29/3/2017, fez as seguintes determinações em relação ao tema:
9.4 determinar aos órgãos do Poder Judiciário referidos no Art. 92 da Constituição Federal, para fins de cumprimento dos arts. 54 e 55 da Lei Complementar 101/2000, que reelaborem e republiquem os relatórios de gestão fiscal, desde o segundo quadrimestre de 2015, e passem a publicar os seguintes, neles registrando em colunas separadas o limite original a que estão sujeitos nos estritos termos do art. 20, §§ 1º e 2º, da mesma lei complementar, bem assim os limites alterados pelos atos administrativos do Conselho Nacional de Justiça e do Conselho Superior da Justiça do Trabalho;
9.5 determinar à Secretaria-Geral de Controle Externo a abertura de processo para verificação e discussão sobre o cumprimento dos limites de despesa de pessoal no âmbito do Poder Judiciário, fixados na forma prescrita na Lei Complementar 101/2000, ouvindo-se os conselhos, tribunais e demais órgãos federais pertinentes, entre eles o Ministério da Fazenda (ao qual compete examinar o cumprimento dos requisitos e restrições a serem observados para a celebração de operações de crédito pela União) ;
125.	Diante da exiguidade de tempo para cumprimento da deliberação em tela, a Semag, com autorização do ministro-relator (peça 107 do TC Processo 026.476/2015-0) , informou aos órgãos do Poder Judiciário que o subitem 9.4 do Acórdão 553/2017-TCU-Plenário seria exigível a partir do Relatório de Gestão Fiscal do 2º quadrimestre de 2017 e que, oportunamente, expediria orientações complementares com vistas ao cumprimento da deliberação.
126.	Em 4/8/2017, a Semag encaminhou aos órgãos orientações e modelos a serem preenchidos e publicados juntamente com o Relatório de Gestão Fiscal do 2º quadrimestre de 2017 e seguintes (peça 53) .
127.	Em cumprimento ao subitem 9.4 do Acórdão 553/2017-TCU-Plenário, o demonstrativo denominado ‘Consolidação da Republicação dos Relatórios de Gestão Fiscal’, reunindo as principais informações dos demonstrativos da despesa com pessoal relativas aos períodos do 2º quadrimestre de 2015 até o mesmo quadrimestre de 2017, foi elaborada e publicada por todos os órgãos abrangidos pelo limite global de despesa com pessoal do Poder Judiciário conforme modelo desenvolvido pela Semag.
128.	As informações constantes dos RGFs republicados por meio da ‘Consolidação da Republicação dos Relatórios de Gestão Fiscal’ foram reunidas, analisadas e apresentadas no Relatório de Acompanhamento dos Relatórios de Gestão Fiscal do 2º quadrimestre de 2017 (peça 44, p. 20-23, do TC Processo 028.551/2017-6) . A análise das informações de gasto com pessoal publicadas e encaminhadas a este Tribunal permitiu chegar às conclusões que transcrevemos resumidamente a seguir:
84.	 Em síntese, pode-se afirmar que, tomando-se a despesa líquida de pessoal dos órgãos do Poder Judiciário no 2º quadrimestre de 2017, o Tribunal Regional Federal da 4ª Região ultrapassou o limite de alerta (90%) fixado originalmente pela LRF. O Tribunal Regional do Trabalho da 18ª Região, por sua vez, extrapolou o limite prudencial (95%) para os limites fixados pelas Resoluções CNJ 26/2006 e 177/2013, acompanhadas, respectivamente, dos Atos Conjuntos TST/CSJT 1/2007 e 30/2013. Já o CNJ excedeu o limite máximo por ele mesmo fixado em 2005 por ocasião de sua criação.
85.	 Em outras palavras, os dados apresentados pelos 63 órgãos que integram o Poder Judiciário permitem concluir que, caso fossem considerados os limites conforme os critérios estabelecidos na LRF e resoluções do CNJ para as despesas de pessoal do 2º quadrimestre de 2017, apenas o TRF 4 ultrapassaria o limite de alerta (90% do limite legal) . O TRT 18, por sua vez, ultrapassaria os limites prudenciais estabelecidos pelas Res. CNJ 26/2006/Ato Conjunto TST/CSJT 1/2007 e pela Res. CNJ  177/2013/Ato Conjunto TST/CSJT 30/2013, ambas referendadas pelo TCU. Além disso, há a situação peculiar do CNJ, que foi criado após a LRF, e mediante resolução fixou um limite para si próprio e, posteriormente, por outra resolução, triplicou seu limite inicial. Nota-se, por oportuno, que as despesas de pessoal do CNJ seriam facilmente absorvidas pelo limite do Supremo Tribunal Federal.
129.	As orientações a respeito do cumprimento da determinação constante do subitem 9.4 do Acórdão 553/2017-TCU-Plenário, para o corrente período de apuração, foram encaminhadas pela Semag em 21/5/2018 (peça 54) , acompanhadas do modelo denominado ‘Demonstrativo dos Limites de Despesa com Pessoal em Cumprimento ao Acórdão 553/2017-TCU-Plenário. Item 9.4’ que passou a ser preenchido e publicado junto com o Relatório de Gestão Fiscal do 3º quadrimestre de 2017.
130.	No 1º quadrimestre de 2018, todos os 63 órgãos compreendidos no limite de despesa com pessoal do Poder Judiciário encaminharam e publicaram o ‘Demonstrativo dos Limites de Despesa com Pessoal em Cumprimento ao Acórdão 553/2017-TCU-Plenário. Item 9.4’.
131.	A análise dos referidos demonstrativos foi feita de modo similar à realizada nos 2º e 3º quadrimestres de 2017, vale dizer, consolidando as informações obtidas em um demonstrativo que, além de reunir os limites de despesa de pessoal divulgados, evidencia os órgãos que, no corrente período de análise, apresentam limite de gasto com pessoal superior a um dos parâmetros de acompanhamento definidos na Lei de Responsabilidade Fiscal (limites máximo, prudencial ou de alerta) . O mencionado demonstrativo encontra-se no Anexo III a este relatório.
132.	A análise a seguir considera tanto os limites originalmente definidos segundo os critérios da LRF, quanto aqueles resultantes das alterações promovidas por atos do Conselho Nacional de Justiça e, recentemente, também pela Justiça do Trabalho. Cabe ressaltar que, no exame realizado, considera-se como limites históricos de despesa com pessoal aqueles não mais em vigor; o estudo desses limites é relevante para uma ação planejada e transparente da gestão fiscal. Propõe-se, nesse sentido, informar os achados relevantes aos dirigentes máximos dos respectivos órgãos do Poder Judiciário.
133.	Observando o Anexo III, onde encontram-se discriminados os percentuais dos limites de despesa com pessoal em relação aos limites fixados pela LRF ou pelas Resoluções do Conselho Nacional de Justiça (CNJ) , merecem destaque aqueles apresentados pelo CNJ, pelos Tribunais Regionais Federais das 3ª (TRF 3) e 4ª Regiões (TRF 4) e pelos Tribunais Regionais do Trabalho das 18ª (TRT 18) e 23ª Regiões (TRT 23) .
134.	Tomando por referência a despesa líquida com pessoal (DLP) do Conselho Nacional de Justiça no 1º quadrimestre de 2018, verifica-se que esse Conselho extrapolou os limites máximos fixados pelas Resoluções-CNJ 5/2005 (156,1%) e 26/2006 (156,1%) , conforme a Tabela 6 abaixo. No entanto, não houve consequências, pois o Conselho, prevendo um significativo aumento de gastos, editou Resolução, em agosto de 2013, quase triplicando o limite que havia estabelecido inicialmente para si próprio.
135.	Interessante observar, ainda, que a despesa de pessoal do CNJ poderia ser incorporada à do Supremo Tribunal Federal, sem que essa Suprema Corte incorra em descumprimento de quaisquer dos limites previstos na legislação fiscal vigente.
Tabela 6 – DLP/RCL em Relação aos Limites – Tribunais Superiores\1 e CNJ
1º Quadrimestre de 2018
	ÓRGÃO
	DLP (R$) \2
	DLP/RCL (I) \3
	LIMITES
	PERCENTUAL EM RELAÇÃO AOS LIMITES

				LRF (II) 
	Res CNJ 5/2005 / Port STF 82/2005 (III) 
	Res CNJ 26/2006 / Port STF 82/2005 (IV) 
	Res CNJ 177/2013 / Port STF 82/2005 (V) 
	 (I) / (II) 
	 (I) / (III) 
	 (I) / (IV) 
	 (I) / (V) 

	STF
	310.321.135,18
	0,041730%
	0,073800%
	0,073726%
	0,073726%
	0,073726%
	56,5%
	56,6%
	56,6%
	56,6%

	CNJ
	69.659.605,74
	0,009367%
	N/A
	0,006000%
	0,006000%
	0,017000%
	N/A
	156,1%
	156,1%
	55,1%

	STJ
	769.815.131,77
	0,103521%
	0,224450%
	0,224276%
	0,224226%
	0,223809%
	46,1%
	46,2%
	46,2%
	46,3%

	STM
	218.170.070,41
	0,029338%
	0,101900%
	0,101798%
	0,080726%
	0,080576%
	28,8%
	28,8%
	36,3%
	36,4%

\1 Exceto Tribunal Superior Eleitoral e Tribunal Superior do Trabalho;
\2 DLP = Despesa Líquida com Pessoal;
\3 Receita Corrente Líquida do 1º quadrimestre de 2018, de R$ 743.632.071.921, divulgada pela Portaria-STN 322, de 17/5/2018;
\4 N/A = não se aplica em razão de o CNJ ter sido criado após a edição da Lei de Responsabilidade Fiscal.
136.	Já os Tribunais Regionais Federais das 3ª e 4ª Regiões (TRF 3 e TRF 4) , tomando suas despesas de pessoal apuradas no 1º quadrimestre de 2018, ultrapassaram o limite de alerta previsto no art. 59, § 1º, inciso II, da LRF, definido como 90% do limite máximo fixado pela LRF (91,2% e 92,8%, respectivamente) e pela Resolução-CNJ 5/2005 (91,3% e 92,9%, respectivamente) , conforme evidenciado na Tabela 7.
Tabela 7 – DLP/RCL em Relação aos Limites – Justiça Federal
1º Quadrimestre de 2018
	ÓRGÃO
	DLP (R$) \1
	DLP/RCL (I) \2
	LIMITES
	PERCENTUAL EM RELAÇÃO AOS LIMITES

				LRF (II) 
	Res CNJ 5/2005 (III) 
	Res CNJ 26/2006 / Res CJF 1/2012 (IV) 
	Res CNJ 177/2013 / Res CJF 250/2013 (V) 
	 (I) / (II) 
	 (I) / (III) 
	 (I) / (IV) 
	 (I) / (V) 

	CJF
	55.336.446,78
	0,007441%
	0,018089%
	0,018071%
	0,024685%
	0,024639%
	41,1%
	41,2%
	30,1%
	30,2%

	TRF 1
	2.216.093.862,60
	0,298009%
	0,335792%
	0,335465%
	0,458245%
	0,457394%
	88,7%
	88,8%
	65,0%
	65,2%

	TRF 2
	1.258.956.432,69
	0,169298%
	0,188508%
	0,188324%
	0,257251%
	0,256773%
	89,8%
	89,9%
	65,8%
	65,9%

	TRF 3
	1.769.630.501,41
	0,237971%
	0,260964%
	0,260710%
	0,356130%
	0,355468%
	91,2%
	91,3%
	66,8%
	66,9%

	TRF 4
	1.548.863.072,43
	0,208284%
	0,224524%
	0,224305%
	0,306402%
	0,305833%
	92,8%
	92,9%
	68,0%
	68,1%

	TRF 5
	1.001.888.232,87
	0,134729%
	0,167993%
	0,167829%
	0,229255%
	0,228829%
	80,2%
	80,3%
	58,8%
	58,9%

\1 DLP = Despesa Líquida com Pessoal
\2 Receita Corrente Líquida do 1º quadrimestre de 2018, de R$ 743.632.071.921, divulgada pela Portaria-STN 322, de 17/5/2018
137.	Cabe ressaltar que, apesar de os Tribunais Regionais Federais das 3ª e 4ª Regiões terem superado o percentual de 90% do limite estabelecido conforme critérios da LRF, não houve emissão de alerta pelo Tribunal de Contas da União, como previsto no § 1º, II, do art. 59 da Lei. Isso se deu em razão de o Acórdão 289/2008-TCU-Plenário (relator Min. Ubiratan Aguiar) , excepcionalmente, entender justificada a alteração dos percentuais da LRF, afastando as consequências legais previstas.
Tabela 8 – DLP/RCL em Relação aos Limites – Justiça do Trabalho
1º Quadrimestre de 2018
	ÓRGÃO
	DLP (R$) \1
	DLP/RCL (I) \2
	LIMITES
	PERCENTUAL EM RELAÇÃO AOS LIMITES

				LRF (II) 
	RES CNJ 5/2005 (III) \3
	RES CNJ 26/2006 (IV) \4
	RES CNJ 177/2013 (V) \5
	ATO CONJ TST/CSJT 12/2015 (VI) 
	 (I) / (II) 
	 (I) / (III) 
	 (I) / (IV) 
	 (I) / (V) 
	 (I) / (VI) 

	TST
	528.702.346,98
	0,071097%
	0,206935%
	0,206896%
	0,182102%
	0,181764%
	0,181764%
	34,4%
	34,4%
	39,0%
	39,1%
	39,1%

	TRT 1
	1.152.568.809,14
	0,154992%
	0,372658%
	0,372550%
	0,327940%
	0,327331%
	0,294541%
	41,6%
	41,6%
	47,3%
	47,4%
	52,6%

	TRT 2
	1.634.061.209,41
	0,219741%
	0,414905%
	0,414784%
	0,365117%
	0,364439%
	0,366147%
	53,0%
	53,0%
	60,2%
	60,3%
	60,0%

	TRT 3
	1.265.605.459,88
	0,170192%
	0,380315%
	0,380204%
	0,334678%
	0,334056%
	0,304548%
	44,8%
	44,8%
	50,9%
	50,9%
	55,9%

	TRT 4
	992.161.296,11
	0,133421%
	0,271745%
	0,271666%
	0,239136%
	0,238692%
	0,221065%
	49,1%
	49,1%
	55,8%
	55,9%
	60,4%

	TRT 5
	707.676.624,83
	0,095165%
	0,235301%
	0,235233%
	0,207065%
	0,206680%
	0,184667%
	40,4%
	40,5%
	46,0%
	46,0%
	51,5%

	TRT 6
	518.536.192,89
	0,069730%
	0,173432%
	0,173382%
	0,152620%
	0,152336%
	0,136461%
	40,2%
	40,2%
	45,7%
	45,8%
	51,1%

	TRT 7
	273.913.358,57
	0,036835%
	0,087418%
	0,087393%
	0,076928%
	0,076785%
	0,069410%
	42,1%
	42,1%
	47,9%
	48,0%
	53,1%

	TRT 8
	371.360.574,04
	0,049939%
	0,115213%
	0,115180%
	0,101388%
	0,101200%
	0,091173%
	43,3%
	43,4%
	49,3%
	49,3%
	54,8%

	TRT 9
	684.597.611,08
	0,092061%
	0,131673%
	0,131635%
	0,115872%
	0,115657%
	0,150370%
	69,9%
	69,9%
	79,5%
	79,6%
	61,2%

	TRT 10
	369.232.762,78
	0,049653%
	0,118556%
	0,118521%
	0,104329%
	0,104135%
	0,094278%
	41,9%
	41,9%
	47,6%
	47,7%
	52,7%

	TRT 11
	280.477.121,25
	0,037717%
	0,066021%
	0,080636%
	0,070980%
	0,070848%
	0,066021%
	57,1%
	46,8%
	53,1%
	53,2%
	57,1%

	TRT 12
	469.320.592,52
	0,063112%
	0,142164%
	0,142123%
	0,125105%
	0,124872%
	0,114128%
	44,4%
	44,4%
	50,4%
	50,5%
	55,3%

	TRT 13
	303.567.024,68
	0,040822%
	0,076936%
	0,076914%
	0,067704%
	0,067578%
	0,067578%
	53,1%
	53,1%
	60,3%
	60,4%
	60,4%

	TRT 14
	230.288.315,67
	0,030968%
	0,071770%
	0,071749%
	0,063158%
	0,063041%
	0,057479%
	43,1%
	43,2%
	49,0%
	49,1%
	53,9%

	TRT 15
	1.083.684.542,99
	0,145729%
	0,249272%
	0,249272%
	0,249200%
	0,219360%
	0,255194%
	58,5%
	58,5%
	58,5%
	66,4%
	57,1%

	TRT 16 
	158.776.540,89
	0,021351%
	0,029946%
	0,029937%
	0,026353%
	0,026304%
	0,042882%
	71,3%
	71,3%
	81,0%
	81,2%
	49,8%

	TRT 17
	210.654.801,12
	0,028328%
	0,042817%
	0,042805%
	0,037679%
	0,037609%
	0,049317%
	66,2%
	66,2%
	75,2%
	75,3%
	57,4%

	TRT 18 
	373.187.583,00
	0,050184%
	0,056455%
	0,056439%
	0,049680%
	0,049588%
	0,077174%
	88,9%
	88,9%
	101,0%
	101,2%
	65,0%

	TRT 19 
	163.991.777,51
	0,022053%
	0,042869%
	0,042857%
	0,037725%
	0,037655%
	0,034738%
	51,4%
	51,5%
	58,5%
	58,6%
	63,5%

	TRT 20
	125.451.861,39
	0,016870%
	0,030556%
	0,030547%
	0,026889%
	0,026839%
	0,029098%
	55,2%
	55,2%
	62,7%
	62,9%
	58,0%

	TRT 21
	193.775.124,59
	0,026058%
	0,044093%
	0,044080%
	0,038802%
	0,038730%
	0,041892%
	59,1%
	59,1%
	67,2%
	67,3%
	62,2%

	TRT 22
	105.938.857,43
	0,014246%
	0,019608%
	0,019602%
	0,017255%
	0,017223%
	0,029751%
	72,7%
	72,7%
	82,6%
	82,7%
	47,9%

	TRT 23
	234.717.133,96
	0,031564%
	0,038991%
	0,038980%
	0,034312%
	0,034248%
	0,049215%
	81,0%
	81,0%
	92,0%
	92,2%
	64,1%

	TRT 24
	173.348.359,00
	0,023311%
	0,041820%
	0,041808%
	0,036802%
	0,036733%
	0,044404%
	55,7%
	55,8%
	63,3%
	63,5%
	52,5%

\1 DLP = Despesa Líquida com Pessoal;
\2 Receita Corrente Líquida do 1º quadrimestre de 2018, de R$ 743.632.071.921, divulgada pela Portaria-STN 322, de 17/5/2018;
\3 ATO SEOF.GDGCA.GP.TST 239/2005;
\4 ATO CONJ TST/CSJT 1/2007;
\5 ATO CONJ TST/CSJT 30/2013.
138.	O Tribunais Regionais do Trabalho das 18ª (TRT 18) e 23ª (TRT 23) Regiões também apresentam situações dignas de relato. Ambos apresentam seus gastos com pessoal enquadrados nos limites legais originalmente fixados pela LRF, mas perdem essa condição quando se passa a considerar os limites fixados pela Res. CNJ 26/2006/Ato Conjunto TST/CSJT 1/2007 e pela Res. CNJ 177/2013/Ato Conjunto TST/CSJT  30/2013.
139.	Com efeito, observa-se pela Tabela 8 acima que o TRT 18 é o órgão com maior nível de desenquadramento, pois ultrapassou o limite máximo de despesa com pessoal quando considerados os limites fixados pela Res. CNJ 26/2006/Ato Conjunto TST/CSJT 1/2007 (101,0%) e pela Res. CNJ 177/2013 /Ato Conjunto TST/CSJT 30/2013 (101,2%) . O TRT 23, por sua vez, ultrapassou o limite de alerta previsto no art. 59, § 1º, inciso II, da LRF, definido como 90% do limite máximo fixado pela Res. CNJ  26/2006/Ato Conjunto TST/CSJT 1/2007 (92,0%) e pela Res. CNJ 177/2013/Ato Conjunto TST/CSJT 30/2013 (92,2%) . Ambos os normativos foram excepcionalmente aceitos por este Tribunal.
140.	Importante lembrar que o art. 23 da Lei de Responsabilidade Fiscal impõe ao órgão que ultrapassar os limites fixados no art. 20 daquele diploma legal, sem prejuízo das medidas previstas no parágrafo único do art. 22, a eliminação do percentual da despesa excedente nos dois quadrimestres seguintes, sendo pelo menos um terço no primeiro, adotando-se, entre outras, as providências previstas nos §§ 3º e 4º do art. 169 da Constituição Federal, abaixo transcritos:
§ 3º Para o cumprimento dos limites estabelecidos com base neste artigo, durante o prazo fixado na lei complementar referida no caput, a União, os Estados, o Distrito Federal e os Municípios adotarão as seguintes providências:
I - redução em pelo menos vinte por cento das despesas com cargos em comissão e funções de confiança;
II - exoneração dos servidores não estáveis.
§ 4º Se as medidas adotadas com base no parágrafo anterior não forem suficientes para assegurar o cumprimento da determinação da lei complementar referida neste artigo, o servidor estável poderá perder o cargo, desde que ato normativo motivado de cada um dos Poderes especifique a atividade funcional, o órgão ou unidade administrativa objeto da redução de pessoal.
141.	A despeito de o TRT 23 ter superado o limite de alerta e o TRT 18 ter superado o limite legal fixado pela Lei de Responsabilidade Fiscal, não houve, até o presente momento, quaisquer implicações jurídicas para os órgãos ou gestores. Isso porque o Tribunal de Contas da União ainda não deliberou acerca da legalidade do Ato Conjunto TST/CSJT 12, de 1º/7/2015, que redistribuiu os limites de despesa com pessoal da Justiça do Trabalho entre seus tribunais regionais, conferindo maior limite para aqueles com dificuldade e reduzindo os daqueles com maior folga.
142.	A propósito, a matéria deverá ser analisada no bojo do processo TC Processo 036.541/2018-4 (rel. Ministro Raimundo Carreiro) , com vistas a verificar e discutir o cumprimento dos limites de despesa com pessoal no âmbito do Poder Judiciário, consoante determinação expressa do subitem 9.5 do Acórdão 553/2017-TCU-Plenário (rel. do Min. José Múcio) .
143.	Essa realocação dos limites entre os tribunais regionais do trabalho ignorou o critério fixado no § 1º do art. 20 da Lei de Responsabilidade Fiscal, subvertendo a lógica estabelecida pela lei para limitar os gastos com pessoal no setor público, segundo a qual o parâmetro legal limita a despesa, e não o limite se amolda à despesa.
144.	Os órgãos da Justiça Eleitoral, por seu turno, não extrapolaram nenhum dos limites de despesa de pessoal previstos na LRF. Seu enquadramento foi constatado considerando a despesa líquida de pessoal do 1º quadrimestre de 2018 em relação aos limites fixados tanto na LRF quanto nos normativos do CNJ e do Tribunal Superior Eleitoral (TSE) , conforme pode ser verificado no Anexo III a este relatório.
145.	Em síntese, pode-se afirmar que, tomando-se a despesa líquida de pessoal dos órgãos do Poder Judiciário no 1º quadrimestre de 2018, os Tribunais Regionais Federais das 3ª e 4ª Regiões ultrapassaram o limite de alerta fixado originalmente pela LRF (91,2% e 92,8%, respectivamente) e pela Resolução-CNJ 5/2005 (91,3% e 92,9%, respectivamente) . O Tribunal Regional do Trabalho da 23ª Região também ultrapassou o limite de alerta (90%) só que em relação aos limites fixados pelas Resoluções-CNJ 26/2006 e 177/2013, acompanhadas, respectivamente, dos Atos Conjuntos TST/CSJT 1/2007 (92,0%) e 177/2013 (92,2%) . O Tribunal Regional do Trabalho da 18ª Região, por sua vez, extrapolou os limites máximos fixados pelas Resoluções-CNJ 26/2006 e 177/2013, acompanhadas, respectivamente, dos Atos Conjuntos TST/CSJT 1/2007 (101,0%) e 30/2013 (101,2%) . Já o CNJ excedeu o limite máximo por ele mesmo fixado em 2005 por ocasião de sua criação.
146.	Em outras palavras, os dados apresentados pelos 63 órgãos que integram o Poder Judiciário permitem concluir que, considerando os limites conforme os critérios estabelecidos na LRF e resoluções do CNJ para as despesas de pessoal do 1º quadrimestre de 2018, tem-se que os TRFs das 3ª e 4ª Regiões e o TRT 23 ultrapassam o limite de alerta (90% do limite legal) . O TRT 18, por sua vez, ultrapassa os limites máximos estabelecidos pelas Res. CNJ 26/2006/Ato Conjunto TST/CSJT 1/2007 e pela Res. CNJ 177/2013/Ato Conjunto TST/CSJT 30/2013, ambas referendadas pelo TCU. Além disso, há a situação peculiar do CNJ, que foi criado após a LRF, e mediante resolução fixou um limite para si próprio e, posteriormente, por outra resolução, triplicou seu limite inicial. Nota-se, por oportuno, que as despesas de pessoal do CNJ seriam facilmente absorvidas pelo limite do Supremo Tribunal Federal.
147.	Enfim, essas recorrentes alterações dos limites de despesa de pessoal, promovidas por atos infralegais, ao arrepio da Constituição e da Lei de Responsabilidade Fiscal, acabaram por subverter a lógica estabelecida pela Lei para limitar os gastos de pessoal no setor público, segundo a qual a despesa deve se amoldar ao limite, e não o limite à despesa.
VII.2 – Verificação do Cumprimento do Acórdão 883/2018-TCU-Plenário
148.	O Acórdão 883/2018-TCU-Plenário (relatoria Min. Vital do Rêgo) , prolatado pelo TCU ao deliberar sobre o acompanhamento dos RGFs do 3º quadrimestre de 2017 (TC Processo 004.090.2018-7) , determinou à Semag, em seu subitem 9.6, que verificasse se o Tribunal Regional do Trabalho da 15ª Região retificou seu demonstrativo da Disponibilidade de Caixa e dos Restos a Pagar, publicado no Diário Oficial da União, Seção 1, de 29/1/2018, página 170.
149.	O exame dos demonstrativos de Disponibilidade de Caixa e de Restos a Pagar realizado no acompanhamento dos RGFs referentes ao último quadrimestre de 2017 (TC Processo 004.090.2018-7) , constatou que o Tribunal Regional do Trabalho da 15ª Região (TRT 15) registrou em Demais Obrigações, fonte 100, o valor de R$ 8.688.320,46. Por meio de pesquisa aos registros contábeis de disponibilidades e de restos a pagar, a Semag verificou que esse valor deveria ter sido considerado no conjunto de Restos a Pagar Não Processados.
150.	Notificado acerca da necessidade de alteração de seu demonstrativo, o TRT 15, com a anuência da Semag, optou por realizar a retificação necessária por meio de nota publicada junto com seu Relatório de Gestão Fiscal do 1º quadrimestre de 2018.
151.	O Relatório de Gestão Fiscal do 1º quadrimestre de 2018 do TRT 15 foi publicado no Diário Oficial da União, Seção 1, de 29/5/2018, página 182 (peça 55) . O Demonstrativo da Despesa com Pessoal, que integra o referido RGF, contempla na nota explicativa 4 a retificação do Demonstrativo da Disponibilidade de Caixa e dos Restos a Pagar do TRT 15. O RGF do 3º quadrimestre de 2017 encaminhado ao Siconfi também foi retificado (peça 56) . Desse modo, propõe-se ao Tribunal considerar cumprida a determinação ditada no subitem 9.6 do Acórdão 883/2018-TCU-Plenário.
VIII. ANÁLISE DOS COMENTÁRIOS DOS GESTORES
152.	As Normas de Auditoria do TCU (aprovadas pela Portaria TCU 280/2010 e revisadas pela Portaria - TCU 168/2011) , em seu item 45, impõem a submissão do relatório preliminar à manifestação dos gestores quando da realização de auditorias operacionais. Nas demais fiscalizações, tal submissão somente é obrigatória se houver achados de alta complexidade ou de grande impacto. Assim sendo, diante da materialidade e relevância das questões discutidas nos autos, bem como sua possível repercussão, antes de ser submetido ao julgamento pelo Colegiado desta Corte de Contas, remeteu-se uma versão preliminar deste relatório para comentários dos gestores da Secretaria do Tesouro Nacional, com fulcro no art. 11 da Lei 8.443/1992.
153.	A versão preliminar do relatório de auditoria (peça 58) foi remetida à Secretaria do Tesouro Nacional por meio do Ofício 192/2018-TCU/Semag, de 12/9/2018 (peça 61) . Nesse ofício, foi ressaltado que a realização de análises sobre a metodologia de cálculo da Receita Corrente Líquida da União e sobre as normas do Siconfi resultaram nas propostas de determinação previstas no item 180, alíneas ‘f’, ‘g’, e ‘h’, que são abaixo reproduzidas:
f) firmar entendimento de que a divulgação do Relatório Resumido de Execução Orçamentária (RREO) e do Relatório de Gestão Fiscal no Siconfi não exime os órgãos e poderes federais da obrigação de publicar esses relatórios no Diário Oficial da União de acordo com a exigência da Lei de Responsabilidade Fiscal; (itens 36 a 61) 
g) determinar ao Ministério do Planejamento, Desenvolvimento e Gestão, ao Ministério da Fazenda e ao Ministério Transparência e Controladoria Geral da União que adotem medidas com vistas a modificação da Portaria Interministerial MPOG/MF/CGU 451 de 18 de dezembro de 2017, no prazo de sessenta dias contados do acórdão, encaminhando ao Tribunal a comprovação das alterações implementadas, de forma a atender os requisitos para publicação do:
g.1) relatório resumido de execução orçamentária, em órgão e publicação oficiais da administração pública, consoante o disposto nos Decretos 8.889/2016 e 9.215/2017 e no caput do art. 52 da Lei Complementar 101/2000; (itens 36 a 61) 
g.2) relatório de gestão fiscal, em órgão e publicação oficiais da administração pública, com aposição obrigatória das assinaturas das autoridades especificadas pela norma, inclusive dos responsáveis pela administração financeira e pelo controle interno, consoante o disposto respectivamente nos Decretos 8.889/2016 e 9.215/2017 e no caput do art. 52, art. 54, incisos I, II e III, parágrafo único e art. 55, parágrafo 2º, da Lei Complementar 101/2000 - LRF, (itens 36 a 61) 
h) determinar à STN que adote as medidas no sentido de excluir das deduções do cálculo da RCL, referentes às transferências constitucionais e legas, as ações ‘00QR - Apoio Financeiro da União aos Entes Federativos que recebem o FPM’ e ‘0E25 - Transferência a Estados, Distrito Federal e Municípios para compensação das exportações - Auxílio Financeiro aos Estados, ao Distrito Federal e aos Municípios para o Fomento das Exportações’ e respectivos valores, por não se tratarem de repartição de receita, em cumprimento ao firmado no item 9.2.1 do Acórdão 476/2003-TCU-Plenário, (itens 11 a 35) 
154.	Em 28 de setembro de 2018, a STN enviou à Semag o ofício SEI 250/2018/CFORM/DIRCO/STN-MF (peça 66) . Esse ofício encaminhou a Nota Técnica SEI 21/2018 (peça 67) , que explicitou o posicionamento daquela Secretaria em relação às deduções da RCL consideradas indevidas e aos registros no Siconfi, além de informar que foi efetuada uma consulta à PGFN sobre o cálculo da RCL, que, quando finalizada, seria encaminhada ao TCU.
155.	Em 1º de novembro de 2018, a STN encaminhou, pelo ofício SEI 278/2018/CFORM/DIRCO/STN-MF (peça 68) , o Parecer SEI 416/2018/CAF/PGACFFS/PGFN-MF, de 30/10/2018 (peça 73) . Nesse ofício também estão anexados dois pareceres anteriores da PGFN sobre o tema, de 2003 (peça 71) e 2005 (peça 72) ; e a Nota Técnica SEI 19/2018/CCONT/SUCON/STN-MF (peça 69) que sumarizou as divergências entre a STN e a equipe de auditoria em relação a metodologia de cálculo da RCL, bem como a manifestação da Procuradoria sobre o assunto.
156.	Em relação à proposta ‘f’ não houve qualquer comentário do gestor. Já quanto à proposta ‘g’, houve alteração na proposta de encaminhamento, após as argumentações da STN e, consequentemente, consta da análise do item deste relatório relativo ao Siconfi. Resta, portanto, a ser analisado neste item o posicionamento da STN em relação às deduções da receita corrente líquida, item ‘h’, da proposta de determinação.
Argumentos apresentados pela STN e pela PGFN em relação às deduções da RCL
157.	Na Nota Técnica 19, de 31/8/2018 (peça 69) , a STN fez constar a legislação sobre as deduções da RCL e as duas ações de governo cujos valores das deduções estão sendo questionadas pela equipe de auditoria, por não se tratarem de repartição de receita, conforme definido no Acórdão-TCU 476/2003. Além disso, a STN questionou o entendimento firmado no citado acórdão, matéria já consolidada há mais de quinze anos, que foi, inclusive, corroborada com manifestações tanto da STN (peça 74) quanto da PGFN (peça 71) , nos seguintes termos:
18. Porém, remanesce esclarecer se as transferências realizadas pela União aos entes subnacionais em virtude de determinação constitucional ou legal, a que se refere a alínea ‘a’ do inciso IV do artigo 2º da LRF, restringem-se àquelas que se constituem repartições de receitas explicitamente identificadas nas respectivas legislações, ou se podem ser deduzidas também as transferências constitucionais ou legais não identificadas com receitas específicas a serem repartidas a outros entes, como as duas ações objeto desta Nota. Eis o ponto central da questão em análise.
158.	Partindo desse arcabouço lógico que relativiza o entendimento do acórdão, a Nota 19/2018, que requereu a análise da PGFN, destacou o seguinte posicionamento da STN:
21. Portanto, o entendimento desta STN é que se aplica às duas ações (0E25 e 00QR) a contabilização como deduções da RCL, pelos seguintes motivos:
a) elas se encaixam no conceito de Transferências Constitucionais e Legais, conforme a alínea a do inciso IV do artigo 2º da LRF;
b) elas reduzem os valores efetivamente disponíveis para a execução das políticas públicas de competência da União;
c) elas são registradas como receitas correntes nos demonstrativos da Receita Corrente Líquida dos Estados e Municípios, tendo naturezas e características similares às transferências constitucionais e legais de repartições de receitas; e
d) na lei orçamentária anual tais transferências são classificadas no Programa de Governo 0903, Operações Especiais: Transferências Constitucionais e Decorrentes de Legislação Específica. 
159.	A resposta da PGFN constante do Parecer SEI 416/2018/CAF/PGACFFS/PGFN-MF, de 30/10/2018 (peça 73) advoga que a inclusão na metodologia de cálculo da RCL da ação ‘0E25 - Transferência a Estados, Distrito Federal e Municípios para compensação das exportações - Auxílio Financeiro aos Estados, ao Distrito Federal e aos Municípios para o Fomento das Exportações’ estaria correta, enquanto a inclusão da ‘00QR - Apoio Financeiro da União aos Entes Federativos que recebem o FPM’, não estaria correta.
160.	A justificativa para inclusão da ação ‘0E25’ referente ao Fomento das Exportações baseou-se, segundo o Parecer, numa análise teleológica da questão. O Parecer apresenta excertos do Acórdão 667/2008-TCU-Plenário e, baseando-se nesses excertos afirma:
4.	Como se vê, o posicionamento do TCU no acórdão acima é muito claro no sentido de que, na interpretação do conceito de receita corrente líquida da LRF, deve-se privilegiar o sentido teleológico da norma, o qual, no tocante ao disposto na letra 'a' do inciso IV do art. 2º da referida Lei Complementar, é o de excluir do seu cômputo os recursos que, por determinação constitucional ou legal, devam ser transferidas para os entes subnacionais, de modo a evitar que tais recursos, na prática não disponíveis à União, venham a afetar para maior os respectivos limites de despesas com pessoal, endividamento, contratação de operações de crédito e concessão de garantias. Ora, sob esse ponto de vista finalístico, a situação das transferências objeto da Lei nº 13.572, de 2017 em nada difere daquelas analisadas pelo acórdão do TCU. De fato, como exaustivamente argumentado na Nota da STN, os recursos transferidos com base na Lei em tela, tanto quanto aqueles objeto da análise e posicionamento do TCU no acórdão acima transcrito, são obrigatoriamente transferidos aos entes subnacionais, ou seja, por determinação constitucional ou legal, não sendo, portanto, aptos a figurar no montante da receita corrente líquida da União, sob pena de comprometer o equilíbrio fiscal desse ente federado e, por tabela, o de toda a Federação. (...) 
5.	Com relação ao Parecer PGFN/CAF/ 021/2003, há que se considerar, primeiro, que, do ponto de vista finalístico advogado neste parecer, o termo 'repartição de receitas por determinação constitucional e legal' corresponde com perfeição ao que a excelente publicação da STN, denominada Cartilha de Princípios Básicos das Transferências da União, define como transferências obrigatórias, subdivididas em constitucionais e legais. Consequentemente, a conclusão do parecer em questão, segundo a qual, ‘salvo as transferências constantes do § 1º do art. 2º da Lei Complementar nº 101, de 2000, somente podem ser deduzidas as transferências decorrentes de repartição de receitas’, em nada conflita com a tese defendida pela STN e corroborada neste parecer, no sentido de que os montantes equivalentes das transferências a estados, Distrito Federal e municípios para compensação das exportações, de que trata a Lei nº 13.572/2017, devem ser excluídos da receita corrente líquida da União, com base na letra 'a' do inciso IV do art. 2º da LRF.
6.	Ainda quanto ao Parecer PGFN/CAF/Nº 021/2003, vale ressaltar que a consulta que deu origem a ele tinha por base a tese esposada à época pela STN de que dever-se-ia excluir da RCL da União as despesas decorrentes do inciso XIV do art. 21 da Constituição Federal. Porém, a própria LRF, no § 2º do art. 2º, desautoriza tal interpretação, ao excluir tais assim chamadas transferências da receita corrente líquida do Distrito Federal e dos Estados do Amapá e de Roraima. Além do mais, esta PGFN sempre defendeu que as despesas em questão são da União, portanto, não há sequer razão para se falar em transferências para a realização de despesas de entes subnacionais, porquanto, na verdade, são despesas da União feitas em favor dos entes subnacionais em tela. Ora, não havendo transferência, não há incidência do disposto na letra 'a' do inciso IV do art. 2º da LRF.
7.	Com relação, porém, ao apoio financeiro pela União aos entes federativos que recebem o Fundo de Participação dos Municípios - FPM, objeto da Medida Provisória nº 815/2017, não nos parece cabível a exclusão dos recursos transferidos com base em tal diploma normativo do cômputo da RCL, tendo em vista que a literalidade do art. 1º da referida MP, ao tão somente autorizar a União a transferir recursos no valor máximo de R$ 2 bilhões de reais aos entes que recebem recursos do FPM, ‘com o objetivo de superar dificuldades financeiras emergenciais’, não deixa margem a que se interprete tal autorização como sendo uma determinação para a União realizar tal transferência. Ora, não sendo o caso de determinação legal ou constitucional, não cabe a exclusão dos recursos em debate do cômputo da RCL.
8.	Em face do exposto, opino no sentido de que: a) as transferências a Estados, Distrito Federal e Municípios para compensação das exportações, de que trata a Lei nº 13.572/2017, devem ser excluídos do cômputo da receita corrente líquida da União, com base na letra 'a' do inciso IV do art. 2º da LRF; b) as transferências a título de apoio financeiro conferido pela União aos entes federativos que recebem o Fundo de Participação dos Municípios - FPM, objeto da Medida Provisória nº 815/2017, não devem ser excluídos do cômputo da receita corrente líquida da União, com base no mesmo dispositivo da LRF, o qual se refere apenas a recursos transferidos por determinação constitucional ou legal, o que não é o caso. 
Análise dos argumentos apresentados pela STN em relação às deduções da RCL
161.	O primeiro argumento da STN questiona se para preencher o requisito de repartição de receita precisa ter receita definida em lei. A resposta é simples, necessariamente, para ser considerada repartição de receita, a receita a ser repartida tem que ser especificada em lei e respaldada nos termos da Constituição. Caso contrário, em sentido amplo, acabaríamos com esse conceito de repartição de receitas, pois, em última instância, qualquer repasse de recurso é repartição de receitas, pois todos os recursos da União são oriundos de receitas, sejam correntes ou de capital. Logo, nesse sentido, tudo o que a União transfere poderia ser entendido como repartições de ‘receitas especificadas ou não especificadas’.
162.	Assim, por esse caminho, toda transferência a estados e municípios se constituiria em repartição e todas deveriam ser deduzidas do cálculo da RCL e, por conseguinte, não haveria contradição com o Acórdão 476/2003, aliás nem haveria razão para que se firmasse a determinação constante do citado acórdão em relação ao tema.
163.	O segundo argumento da STN é de que as citadas ações reduzem os valores efetivamente disponíveis para a execução das políticas públicas de competência da União. Esse argumento também não justifica a dedução da transferência da RCL, pois qualquer transferência reduz os recursos disponíveis para execução direta da política pública de competência da União.
164.	O terceiro argumento da STN se divide em dois aspectos: o fato de duas ações de governo serem registradas como receitas correntes nos demonstrativos da Receita Corrente Líquida dos estados e municípios e o fato das ações terem características similares às transferências constitucionais e legais de repartições de receitas.
165.	Em relação ao primeiro ponto, não causa espanto que esses valores das ações constem das RCLs de estados e municípios, pois o inciso IV do art. 2º da LRF define como receita corrente líquida ‘- ... somatório das receitas tributárias, de contribuições, patrimoniais, industriais, agropecuárias, de serviços, transferências correntes e outras receitas também correntes, deduzidos (...) ’. Em consonância à Lei, a oitava edição do Manual de Demonstrativo Fiscais, válida para 2018, estabelece como componente da RCL o item ‘transferências correntes’, no qual são registrados:
‘os ingressos, pelo valor bruto, dos recursos de outro ente ou entidade (pessoas de direito público ou privado) , realizados mediante condições preestabelecidas, ou mesmo sem qualquer exigência, isto é, independentemente de contraprestação direta de bens e serviços, desde que o objetivo seja a aplicação em despesas correntes.
166.	Quanto ao fato de essas ações apresentarem características similares às transferências constitucionais e legais de repartições de receitas, tem-se a dizer que elas não podem ser deduzidas da RCL, exatamente por apenas haver similitudes quanto à forma; pois a natureza das citadas ações, de fato, configura-se como qualquer tipo de transferência corrente de recursos orçamentários da União autorizada por lei para financiar ações governamentais, cuja dedução no cálculo da RCL, além de não ser respaldada nas normas vigentes, traria insegurança e instabilidade.
167.	O quarto argumento da STN é o de que na lei orçamentária anual tais transferências são classificadas no Programa de Governo 0903, Operações Especiais: Transferências Constitucionais e Decorrentes de Legislação Específica. O fato de tais ações serem classificadas nesse programa de governo apenas ratifica o que a denominação diz, isto é, que são decorrentes de legislação especifica. Logo, essa classificação não as define como repartição de receita. Já as normas vigentes relativas ao cálculo da RCL estabelecem a dedução das repartições de receita e não a dedução de qualquer transferência de recursos orçamentários.
168.	Os argumentos da PGFN podem ser resumidos no argumento de que deveriam ser deduzidas da RCL as transferências que tiverem caráter obrigatório. Assim sendo, como a transferência oriunda da Lei 13.572/2017 pode ser classificada como obrigatória de acordo com a classificação da Cartilha da STN, ela deve ser deduzida da RCL; enquanto a outra não, pois não teria caráter obrigatório.
169.	Tais argumentos não prosperam. Há que se questionar se a classificação pela cartilha da STN de transferência, que não é dotada de força cogente, é um bom critério para se definir a obrigatoriedade de uma transferência e o seu caráter de repartição de receita, pois essa mesma cartilha (peça 76) , de acordo com suas finalidades, classifica como transferências discricionárias específicas, certas transferências estabelecidas em lei como obrigatórias. As transferências do Sistema Único de Saúde são classificadas, na cartilha, como um exemplo desse tipo de transferência. A seguir é transcrita a definição de transferência discricionária específica contida na Tabela I – Classificação das Transferências Fiscais da União da citada cartilha:
Transferências Discricionárias Específicas: São aquelas cujo atendimento de requisitos fiscais pelo beneficiário é dispensado por lei, e normalmente estão relacionadas a programas essenciais de governo. Em geral, elas exigem a celebração de um instrumento jurídico entre as partes envolvidas, e a sua execução orçamentária tem caráter discricionário, apesar de algumas delas serem definidas como transferências obrigatórias ou automáticas por intermédio de leis específicas. 
170.	A Lei 8.080, de 19 de setembro de 1990, em seu art. 34 estabelece que:
‘As autoridades responsáveis pela distribuição da receita efetivamente arrecadada transferirão automaticamente ao Fundo Nacional de Saúde (FNS) , observado o critério do parágrafo único deste artigo, os recursos financeiros correspondentes às dotações consignadas no Orçamento da Seguridade Social, a projetos e atividades a serem executados no âmbito do Sistema Único de Saúde (SUS) .’
171.	Seguramente, não é a partir das definições contidas nessa cartilha que se caracteriza uma transferência como repartição de receita. Para ser considerada repartição de receita, a lei que institui o mecanismo da transferência deve estar respaldado segundo o critério das normas constitucionais de repartição de receitas, a partir do qual se deve determinar a parcela da receita previamente definida que será obrigatoriamente transferida a estados e municípios. Do contrário, como já foi dito, em última instância, qualquer despesa de transferência da União poderia ser caracterizada como repartição de receita, definida ou não definida.
172.	A questão foi abordada no TC Processo 014.646/2002-0, que tratou exatamente da discussão sobre quais os requisitos que uma transferência deveria apresentar para ser passível de dedução da RCL. No relatório que fundamentou o Acórdão 476/2003-TCU-Plenário (Ministro Relator Ubiratan Aguiar) , o posicionamento da Semag e do Ministro-Relator foi acolhido pelo Plenário. Esse posicionamento advogava o entendimento de que o critério a ser utilizado deveria ser o da repartição de receita e chamava atenção ao fato de haver despesas obrigatórias de valores significativos, realizadas mediante transferências, instituídas pela própria Constituição de 1988 que não eram deduzidas da RCL, dentre elas as transferências do Sistema Único de Saúde e as relativas às ações de assistência social.
173.	E, caso vigesse o critério simples de obrigatoriedade das despesas realizadas mediante transferências, também essas despesas teriam que ser deduzidas, além de quaisquer outras que vierem a ser instituídas com caráter de despesa obrigatória. Um critério como esse, de imediato, geraria redução significativa da RCL, dado o montante das transferências acima citadas, além de gerar instabilidades na RCL, cujo percentual é parâmetro para o cálculo dos limites das despesas de pessoal. O descumprimento desse limite, em última instância, pode levar à demissão de servidores estáveis (art. 169 da CF/88) .
174.	Como foi dito no tópico referente ao cálculo da RCL, o Parecer PGFN/CAF/021/2003 (Peça 50) faz uma análise histórica deste item da LRF e compara os critérios da LRF com aqueles estabelecidos pela Lei Camata, enriquecendo os próprios argumentos da Semag, acolhidos pelo Plenário do Tribunal, em prol do critério de transferência decorrente apenas de repartição de receitas:
8.	Observa-se que a legislação anterior mandava deduzir ‘as repartições constitucionais e legais’ da receita tributária da União para o Estado e do Estado para o Município para fins de apuração da respectiva RCL. É que somente deve compor a RCL de cada ente os recursos que lhes são próprios, devendo, pois, serem excluídos os que apenas transitam pelo seu orçamento mais que, na verdade, pertencem a outro ente.
9	Apesar da redação do art. 2°, inciso IV, alínea ‘a’ da Lei Complementar n° 101, de 2000, acreditamos que o espírito deve ser o mesmo. Verifica-se que na alínea ‘b’ do mesmo dispositivo, numa linguagem mais aproximada da revogada Lei Complementar n° 96, de 1999, fala-se em deduzir da RCL dos Estados ‘as parcelas entregues aos Municípios por determinação constitucional’.
10. Ora, como bem ressalta o TCU, apesar de utilizarem expressões distintas, as alíneas ‘a’ e ‘b’ referem-se à mesma regra, qual seja, somente devem ser deduzidos os recursos transferidos a título de repartição de receita.
175.	O citado Parecer finaliza sua manifestação nos seguintes termos:
Portanto, corroboramos o entendimento expendido pelo TCU de que, na apuração da RCL na União, salvo as transferências constantes do § 1° do art. 2° da Lei Complementar n° 101, de 2000, somente podem ser deduzidas as transferências decorrentes de repartição de receitas.
176.	Diante do quadro apresentado, a equipe de auditoria conclui que os argumentos elencados pela STN e PGFN não trazem fatos novos e suficientes para alterar o entendimento vigente. Ao contrário, eles retornam à polêmica inicial que culminou na edição do Acórdão 476/2003-TCU-Plenário, pois, como na época, uma leitura literal e isolada da alínea ‘a’ do inciso IV do art. 2ºda LRF, pode dar a entender que seriam possíveis quaisquer deduções na RCL desde que alguma lei determinasse uma transferência aos outros entes.
177.	Assim sendo, consideramos que as alegações apresentadas pelo gestor não devem prosperar, por serem insuficientes para alterar as propostas deste relatório em relação aos critérios de cálculo da RCL previamente encaminhadas à STN, devendo ser mantido o entendimento já firmado no Acórdão 476/2003-TCU-Plenário.
IX. CONCLUSÃO
178.	Todos os Poderes e órgãos cumpriram as exigências de publicação e encaminhamento ao TCU dos Relatórios de Gestão Fiscal do 1º quadrimestre de 2018, em cumprimento aos arts. 54 e 55 da LRF e ao inciso I do art. 5º da Lei 10.028/2000 (Lei de Crimes Fiscais) . (item 3) 
179.	Após a análise das despesas com pessoal, realizada no capítulo V, verifica-se que não houve, na esfera federal, nenhum órgão que tenha infringido os limites vigentes previstos no § 1º do art. 20 da Lei de Responsabilidade Fiscal (item 88) , ressalvando-se que foram considerados como limites dos órgãos da Justiça do Trabalho aqueles fixados no Ato Conjunto TST/CSJT 12/2015, cujo mérito há de ser analisado no bojo do processo TC Processo 036.541/2018-4 (rel. Ministro Raimundo Carreiro) , com vistas a verificar e discutir o cumprimento dos limites de despesa com pessoal no âmbito do Poder Judiciário, consoante determinação expressa do subitem 9.5 do Acórdão 553/2017-TCU-Plenário (rel. do Min. José Múcio) . (itens 87 a 93) 
180.	Foram analisados os normativos da STN relativos à coleta de dados do Siconfi e concluiu-se que a divulgação dos dados no Siconfi, devido à falta de publicação oficial e o caráter opcional dado a assinaturas consideradas obrigatórias na LRF, não exime os órgãos e poderes federais de publicar os seus relatórios no Diário Oficial da União, conforme arts. 52 e 55, § 2º, da LRF. (itens 38 a 82) 
181.	Além disso, verificou-se que, em consonância aos normativos do Siconfi, a Portaria Interministerial MPOG/MF/CGU 451, de 18/12/2017, que regulamenta as transferências voluntárias a estados e municípios, considerou a divulgação no Siconfi como condição suficiente para atestar a publicação tempestiva do RREO e RGF. No entanto, a divulgação no Siconfi não satisfaz os requisitos formais estabelecidos na LRF, consequentemente, propôs-se que Tribunal determinasse a alteração da citada portaria, de forma a atender os requisitos para publicação do relatório de gestão fiscal e do relatório resumido de execução orçamentária conforme estabelecidos nos arts. 52 e. 54 da Lei Complementar 101/2000 - LRF. (itens 38 a 82) 
182.	Com exceção do TRT da 13ª Região, que homologou seu RGF no Siconfi em 10/9/2018, todos os órgãos disponibilizaram seus RGFs no Siconfi, conforme estabelecido no art. 136 da Lei 13.473/2017 - LDO 2018. Consequentemente, foi proposta determinação para que o TRT da 13ª Região observe o prazo fixado na Lei de Diretrizes Orçamentária anual para disponibilizar o Relatório de Gestão Fiscal no Sistema de Informações Contábeis e Fiscais do Setor Público Brasileiro - Siconfi. (itens 83 a 86) 
183.	A receita corrente líquida calculada pela STN alcançou, no 1º quadrimestre de 2018, o montante de R$ 746,6 bilhões. No entanto, no cálculo das deduções da RCL, referentes às transferências constitucionais e legais, foi identificada a dedução de duas ações (‘00QR - Apoio Financeiro da União aos Entes Federativos que recebem o FPM’ e ‘0E25 - Transferência a Estados, Distrito Federal e Municípios para compensação das exportações - Auxílio Financeiro aos Estados, ao Distrito Federal e aos Municípios para o Fomentos das Exportações’) sem o devido amparo legal. Em consequência, foi proposta uma determinação para que a STN retificasse a situação. (itens 11 a 37) 
184.	Em cumprimento à determinação do subitem 9.4 do Acórdão 553/2017-TCU-Plenário, no 1º quadrimestre de 2018, todos os 63 órgãos compreendidos no limite de despesa com pessoal do Poder Judiciário encaminharam e publicaram o ‘Demonstrativo dos Limites de Despesa com Pessoal em Cumprimento ao Acórdão 553/2017-TCU-Plenário. Item 9.4’ (itens 123 a 130) .
185	Na análise dos demonstrativos recepcionados em atendimento ao Acórdão 553/2017-TCU-Plenário, considerou-se tanto os limites originalmente definidos segundo os critérios da LRF, quanto aqueles resultantes das alterações promovidas por atos do Conselho Nacional de Justiça e, recentemente, também pela Justiça do Trabalho, denominando-se limites históricos de despesa com pessoal aqueles não mais em vigor. O estudo desses limites é relevante para uma ação planejada e transparente da gestão fiscal; nesse sentido, foi proposto informar os achados relevantes aos dirigentes máximos dos respectivos órgãos do Poder Judiciário. (itens 131 a 147) 
186.	Considerando a despesa líquida de pessoal dos órgãos do Poder Judiciário no 1º quadrimestre de 2018, os Tribunais Regionais Federais das 3ª e 4ª Regiões ultrapassam o limite de alerta fixado originalmente pela LRF (91,2% e 92,8%, respectivamente) e pela Resolução-CNJ 5/2005 (91,3% e 92,9%, respectivamente) . O Tribunal Regional do Trabalho da 23ª Região também ultrapassa o limite de alerta (90%) , só que em relação aos limites fixados pelas Resoluções-CNJ 26/2006 e 177/2013, acompanhadas, respectivamente, dos Atos Conjuntos TST/CSJT 1/2007 (92,0%) e 177/2013 (92,2%) . O Tribunal Regional do Trabalho da 18ª Região, por sua vez, extrapolou os limites máximos fixados pelas Resoluções-CNJ 26/2006 e 177/2013, acompanhadas, respectivamente, dos Atos Conjuntos TST/CSJT 1/2007 (101,0%) e 30/2013 (101,2%) . Já o CNJ excedeu o limite máximo por ele mesmo fixado em 2005 por ocasião de sua criação (itens 132 a 147) .
187.	O Acórdão 883/2018-TCU-Plenário (relatoria Min. Vital do Rêgo) determinou à Semag, em seu subitem 9.6, que verificasse se o Tribunal Regional do Trabalho da 15ª Região retificou seu demonstrativo da Disponibilidade de Caixa e dos Restos a Pagar. Como o demonstrativo da Despesa com Pessoal, que integra o referido RGF, contempla na nota explicativa 4 a retificação do Demonstrativo da Disponibilidade de Caixa e dos Restos a Pagar do TRT 15, propõe-se ao Tribunal considerar cumprida a determinação ditada no subitem 9.6 do Acórdão 883/2018-TCU-Plenário. (itens 148 a 151) .
188.	Até o 1º quadrimestre de 2018, o saldo da Dívida Consolidada cresceu R$ 83,8 bilhões (ou 1,6%) , tendo contribuído para esse valor os aumentos de R$ 91,9 bilhões e R$ 81,9 bilhões nos saldos, respectivamente, da dívida mobiliária em mercado e na carteira do Bacen, além da diminuição de R$ 91,6 bilhões nas operações de equalização cambial. Esses aumentos não foram compensados pelo crescimento do saldo do ativo disponível, que reduz o saldo da Dívida Consolidada Líquida considerada para fins de avaliação do cumprimento do limite proposto. (item 104) 
189.	É importante ressaltar, adicionalmente, que foi ultrapassado o limiar para o alerta a que se refere o inciso III do § 1º do art. 59 da LRF, referente às Dívida Consolidada Líquida e Dívida Mobiliária em proporção da RCL, uma vez que esses parâmetros fiscais alcançaram, respectivamente, 414,1% e 727,5% da receita corrente líquida, enquanto o artigo referido determina o alerta quando os percentuais ultrapassarem, respectivamente, 315% e 585% (equivalentes a 90% dos limites ainda não aprovados pelo Congresso Nacional) . (itens 104 a 106) 
190.	Sob a perspectiva da formalidade do cumprimento do limite da dívida consolidada líquida proposto ao Senado Federal, pode-se dizer que a União não está dentro do parâmetro fiscal proposto (item 83) . No que se trata da dívida mobiliária, a União também não se encontra dentro do parâmetro fiscal proposto ao Congresso Nacional (item 105) . Com relação às operações de crédito e garantias e contragarantias, a União está dentro dos parâmetros fiscais aprovados na Resolução do Senado Federal 48/2007 (itens 109 a 112 e 113 a 119) .
191.	Como as Normas de Auditoria do TCU determinam a disponibilização do relatório preliminar à manifestação dos gestores quando houver achados de alta complexidade ou de grande impacto, a equipe assim o fez. No ofício de encaminhamento do relatório preliminar à STN, foi ressaltado que a realização de análises sobre a metodologia de cálculo da Receita Corrente Líquida da União e sobre as normas do Siconfi resultaram nas propostas de determinação previstas no item 180, alíneas ‘f’, ‘g’, e ‘h’ (itens 152 e 155) .
192.	Na manifestação do gestor em relação ao Siconfi, a STN não questionou a legalidade dos argumentos que fundamentaram o posicionamento da equipe, de fato, ela se omitiu em relação à questão e argumentou que a metodologia por ela utilizada gerava ganhos de eficiência. No entanto, a eficiência não pode ser argumento para se afastar o cumprimento de Lei Complementar. Consequentemente, a argumentação apresentada foi refutada (itens 64 a 80) .
193.	Embora a manifestação da STN em relação ao Siconfi não tenha sido acolhida pela Equipe, a própria STN abriu a possibilidade de se estudar alternativa ‘que não impacte os ganhos decorrentes da sistemática de recebimento de informações pelo Siconfi’ (item 81) .
194.	Diante desse fato, optou-se por alterar a proposta de encaminhamento no sentido de que seja determinado que, no prazo de noventa dias contados do acórdão, o Ministério da Economia em conjunto com Ministério da Transparência, Fiscalização e Controladoria-Geral da União alterem a sistemática de recebimento de informações pelo Siconfi e adequem a Portaria Interministerial MPOG/MF/CGU 451 de 18/12/2017, de forma a atender os requisitos legais de publicação dos relatórios em órgãos oficiais dos entes públicos, fundamentados no art. 37 da Constituição e nos arts. 51, 52 e 55 da LRF, além de assegurar o cumprimento dos requisitos de assinaturas dos responsáveis estabelecidos no art. 54 da LRF em relação ao RGF, informando de imediato a este Tribunal as providências adotadas (itens 81 e 82) .
195.	Em relação aos argumentos apresentados a favor da manutenção, nas deduções da RCL, das ações ‘00QR - Apoio Financeiro da União aos Entes Federativos que recebem o FPM’ e ‘0E25 - Transferência a Estados, Distrito Federal e Municípios para compensação das exportações - Auxílio Financeiro aos Estados, ao Distrito Federal e aos Municípios para o Fomento das Exportações (que não são repartição de receita) , a equipe entendeu que eles não deveriam ser acolhidos por não trazerem argumentos novos e suficientes para se cogitar alterar os critérios  estabelecidos no Acórdão 476/2003-TCU-Plenário, que foi fruto de amplo entendimento da STN, da PGFN e deste Tribunal em relação à dedução de receitas da RCL (itens 157 e 177) .
X. PROPOSTA DE ENCAMINHAMENTO
196.	Tendo em vista a análise realizada sobre os demonstrativos do Relatório de Gestão Fiscal em exame, propõe-se à egrégia Corte de Contas:
a) considerar atendidas as exigências de publicação e encaminhamento ao TCU dos Relatórios de Gestão Fiscal pelos Poderes e órgãos relacionados no art. 20 da Lei Complementar 101/2000, correspondentes ao 1º quadrimestre do exercício de 2018, em obediência aos arts. 54 e 55 da referida Lei Complementar, bem como ao inciso I do art. 5º da Lei 10.028/2000; (itens 3 a 10) 
b) considerar cumpridos, no 1º quadrimestre do exercício de 2018, os limites prudencial e máximo vigentes da despesa com pessoal pelos Poderes e órgãos federais relacionados no art. 20 da Lei Complementar 101/2000 (item 88) , ressalvando que foram considerados como limites dos órgãos da Justiça do Trabalho aqueles fixados no Ato Conjunto TST/CSJT 12/2015, cujo mérito há de ser analisado no bojo do processo TC Processo 036.541/2018-4 (rel. Ministro Raimundo Carreiro) , com vistas a verificar e discutir o cumprimento dos limites de despesa com pessoal no âmbito do Poder Judiciário, consoante determinação expressa do subitem 9.5 do Acórdão 553/2017-TCU-Plenário (rel. do Min. José Múcio) ; (item 123) 
c) considerar atendida a exigência de disponibilização dos Relatórios de Gestão Fiscal do 1º quadrimestre de 2018 no Sistema de Informações Contábeis e Fiscais do Setor Público Brasileiro por parte dos Poderes e órgãos relacionados no art. 20 da Lei Complementar 101/2000; (itens 83 a 86) 
d) determinar ao Tribunal Regional do Trabalho da 13ª Região, que observe o prazo para disponibilizar o Relatório de Gestão Fiscal no Sistema de Informações Contábeis e Fiscais do Setor Público Brasileiro - Siconfi, estabelecido na Lei de Diretrizes Orçamentárias anual; (itens 83 a 86) 
e) firmar entendimento de que a divulgação do Relatório Resumido de Execução Orçamentária (RREO) e do Relatório de Gestão Fiscal no Siconfi não exime os órgãos e poderes federais da obrigação de publicar esses relatórios no Diário Oficial da União de acordo com a exigência prevista nos arts. 52, e 55, § 2º, da Lei de Responsabilidade Fiscal; (itens 38 a 82) 
f) determinar que, no prazo de noventa dias contados do acórdão, o Ministério da Economia, em conjunto com Ministério da Transparência, Fiscalização e Controladoria-Geral da União, alterem a sistemática de recebimento de informações pelo Siconfi e adequem a Portaria Interministerial MPOG/MF/CGU 451, de 18 de dezembro de 2017, de forma a atender os requisitos legais de publicação dos relatórios em órgãos oficiais dos entes, fundamentados no art. 37 da Constituição e nos arts. 51, 52, e 55 da LRF, além de assegurar o cumprimento dos requisitos de assinaturas dos responsáveis estabelecidos no art. 54 da LRF em relação ao RGF, informando de imediato a este Tribunal as providências adotadas; (itens 38 a 82) 
g) determinar à STN que, no cálculo da RCL, a partir do exercício de 2018, exclua das deduções referentes às transferências constitucionais e legais, as ações ‘00QR - Apoio Financeiro da União aos Entes Federativos que recebem o FPM’ e ‘0E25 - Transferência a Estados, Distrito Federal e Municípios para compensação das exportações - Auxílio Financeiro aos Estados, ao Distrito Federal e aos Municípios para o Fomentos das Exportações’ e respectivos valores, por não se tratarem de repartição de receita, em cumprimento ao Acórdão 476/2003-TCU-Plenário, fazendo as republicações necessárias e informando-as ao TCU, no prazo de trinta dias contados da ciência do acórdão que vier a ser adotado por este Tribunal; (itens 11 a 34) 
h) considerar o nível de endividamento da União incompatível com o limite da dívida consolidada líquida constante do Projeto de Resolução do Senado 84/2007, uma vez que, no 1º quadrimestre de 2018, esse parâmetro fiscal alcançou 414,1% da receita corrente líquida, índice superior ao limite proposto de 350%; (item 104) 
i) considerar o nível endividamento da União incompatível com o limite da dívida mobiliária constante do Projeto de Lei da Câmara 54/2009, uma vez que, no 1º quadrimestre de 2018, esse parâmetro fiscal alcançou 727,5% da receita corrente líquida, índice superior ao limite proposto de 650%; (item 104) 
j) considerar atendidos os limites previstos na Resolução do Senado Federal 48/2007, para o montante de operações de crédito contraídas (item 112) e de garantias concedidas pela União; (item 119) 
k) atestar, em relação à determinação contida no subitem 9.4 do Acórdão 553/2017-TCU-Plenário, a publicação e o recebimento dos demonstrativos dos limites de despesa com pessoal relativos ao 1º quadrimestre de 2018;
l) informar, considerando a análise dos limites históricos com a despesa de pessoal realizada no 1º quadrimestre de 2018 e a sua relevância para uma ação planejada e transparente da gestão fiscal:
l.1) ao Presidente do Conselho de Justiça Federal e aos Presidentes dos Tribunais Regionais Federais da 3ª e 4ª Regiões que esses órgãos da Justiça Federal extrapolam o limite de alerta (90% do limite legal) previsto no art. 59, § 1º, II, da LRF, quando considerados como limites máximos aqueles fixados tanto pela Lei Complementar 101/2000, quanto aqueles previstos na Resolução-CNJ 5, de 16/8/2005;
l.2) ao Presidente do Conselho Superior da Justiça do Trabalho, bem como ao Presidente do Tribunal Regional do Trabalho da 23ª Região que esse órgão da Justiça do Trabalho extrapola o limite de alerta (90% do limite legal) previsto no art. 59, § 1º, II, da LRF, quando considerados como limites máximos aqueles fixados tanto pela Resolução-CNJ 26, de 5/12/2006, quanto aqueles previstos na Resolução-CNJ 177, de 6/8/2013;
l.3) ao Presidente do Conselho Superior da Justiça do Trabalho, bem como ao Presidente do Tribunal Regional do Trabalho da 18ª Região que esse órgão da Justiça do Trabalho extrapola os limites máximos (art. 20 da Lei Complementar 101/2000) previstos nas Resoluções-CNJ 26, de 5/12/2006 e 177, de 6/8/2013;
l.4) ao Presidente do Conselho Nacional de Justiça que esse Conselho ultrapassa os limites máximos fixados nas Resoluções-CNJ 5, de 16/8/2005 e 26, de 5/12/2006, e que as despesas com pessoal desse Conselho poderiam ser absorvidas pelo limite de despesa com pessoal do Supremo Tribunal Federal, sem que essa Corte Suprema incorra em violações aos dispositivos da LRF atinentes aos limites das despesas com pessoal; (itens 123 a 147) 
m) atestar o cumprimento da determinação ditada no subitem 9.6 do Acórdão 883/2018-TCU-Plenário cumprida; (itens 148 a 151) 
n) encaminhar cópia do acórdão que vier a ser proferido à Comissão Mista de Planos, Orçamentos Públicos e Fiscalização do Congresso Nacional, à Secretaria do Tesouro Nacional e à Secretaria de Orçamento Federal, informando-lhes que o inteiro teor da deliberação poderá ser consultado no Portal do TCU (www.tcu.gov.br/acordaos) ;
o) arquivar os presentes autos, com fulcro no art. 169, inciso V, do Regimento Interno do TCU.” (destaques constantes do relatório da equipe de fiscalização) 
	É o relatório.

não há.

Não atuou.

ACOMPANHAMENTO. RELATÓRIOS DE GESTÃO FISCAL REFERENTES AO 1º QUADRIMESTRE DE 2018. AÇÕES PREVISTAS EM DISPOSITIVOS CONSTANTES DA LEGISLAÇÃO PÁTRIA (LEI DE RESPONSABILIDADE FISCAL, LEI DE CRIMES FISCAIS E LEI DE DIRETRIZES ORÇAMENTÁRIAS). CUMPRIMENTO DA MAIOR PARTE DOS LIMITES FIXADOS E DAS EXIGÊNCIAS LEGAIS. ATENDIMENTO DE DELIBERAÇÕES DESTE TRIBUNAL. INSUFICIÊNCIA DA DISPONIBILIZAÇÃO DOS RELATÓRIOS EM SISTEMA ELETRÔNICO PARA SUPRIR A NECESSIDADE DE SUA PUBLICAÇÃO OFICIAL E DE NELES CONSTAREM AS ASSINATURAS PREVISTAS NA LEI. DISCUSSÕES A RESPEITO DO CÁLCULO DA RECEITA CORRENTE LÍQUIDA. DETERMINAÇÕES. CIÊNCIAS.

RELATÓRIO DE ACOMPANHAMENTO (RACOM)

Secretaria de Macroavaliação Governamental - Semag.

Este processo cuida de acompanhamento efetuado pela Secretaria de Macroavaliação Governamental - Semag referente aos relatórios de gestão fiscal - RGFs emitidos pelos titulares dos poderes e órgãos autônomos da União no 1º quadrimestre de 2018.
2.	A equipe de fiscalização analisou o cumprimento de disposições da Lei Complementar 101/2000 (Lei de Responsabilidade Fiscal - LRF) , da Lei 10.028/2000 (Lei de Crimes Fiscais - LCF) e da Lei 13.473/2017 (Lei de Diretrizes Orçamentárias - LDO para 2018) relativas à publicidade e ao envio/disponibilização dos relatórios e à apuração dos seguintes parâmetros fiscais: receita corrente líquida - RCL, despesa com pessoal e endividamento público (dívida consolidada líquida - DCL, dívida mobiliária - DM, operações de crédito, garantias concedidas e contragarantias recebidas pela União) .
3.	Também foi objeto de avaliação o cumprimento de comandos constantes dos Acórdão 553/2017-TCU-Plenário (da relatoria do ministro José Múcio Monteiro) e 883/2018 - Plenário (relator o ministro Vital do Rêgo) , que trataram dos RGFs do 2º quadrimestre de 2015 e do 3º quadrimestre de 2017, respectivamente.
II
4.	As exigências de publicação e encaminhamento ao TCU dos RGFs foram cumpridas por todos os entes, em obediência aos arts. 54 e 55 da LRF e ao art. 5º, inciso I, da LCF, exceto quanto ao Ministério Público da União - MPU, que atrasou a publicação em dois dias úteis. À vista das justificativas apresentadas para esse atraso, de que teria decorrido dos ajustes realizados no sistema eletrônico de publicação do órgão e de mudanças ocorridas na gestão da sua área de apoio, concordo que não cabe adotar qualquer medida no intuito de aplicar sanção ao dirigente do MPU.
5. 	Os RGFs também foram disponibilizados no Sistema de Informações Contábeis e Fiscais do Setor Público Brasileiro - Siconfi, em atendimento ao art. 136 da LDO 2018, sendo que apenas o Tribunal Regional do Trabalho da 13ª Região homologou fora do prazo seu RGF no sistema (art. 3º, § 1º, da Portaria STN 896/2017, então vigente) .
6.	Nesse contexto, é oportuno, em vez de efetuar a determinação proposta pela unidade técnica (item 196, alínea “d”, do relatório de fiscalização) , dar ciência da situação àquele tribunal com o objetivo de evitar a repetição da ocorrência, consoante as disposições do art. 7º da Resolução/TCU 265/2014.
7.	Ademais, a Semag verificou que a Portaria Interministerial MPOG/MF/CGU 451/2017 efetuou alteração na Portaria Interministerial MPOG/MF/CGU 424/2016 (que regulamenta as transferências voluntárias a estados e municípios) de forma que se passou a considerar a divulgação no Siconfi como condição suficiente para atestar a publicação tempestiva do relatório de gestão fiscal e do relatório resumido de execução orçamentária, a qual é condicionante para o recebimento de transferências voluntárias e contratação de operações de crédito[footnoteRef:2] pelos entes da Federação. [2:  exceto as destinadas ao refinanciamento do principal atualizado da dívida mobiliária] 
8.	Conforme a análise da unidade técnica, que endosso, a disponibilização dos mencionados relatórios no Siconfi nos termos previstos no art. 48, parágrafo único, da LRF (na redação dada pela Lei Complementar 156/2016) não satisfaz os requisitos formais estabelecidos nos arts. 51, 52, 54 e 55, § 2º, da LRF. 
9.	Para cumprir esses requisitos é necessário haver a publicação dos documentos no Diário Oficial da União (Decretos 8.889/2016 e 9.215/2017) e fazer constarem dos RGFs as assinaturas tidas como obrigatórias pela LRF (titulares de poderes e órgãos e autoridades responsáveis pela administração financeira e pelo controle interno - art. 54 da LRF) . 
10.	O § 2o do art. 55 da LRF pode ser tomado como exemplo para demonstrar que a disponibilização em meio eletrônico não dispensa a publicação oficial dos RGFs, mas constitui requisito complementar a ela:
“§ 2o O relatório será publicado até trinta dias após o encerramento do período a que corresponder, com amplo acesso ao público, inclusive por meio eletrônico”. (destaquei) 
11.	Desse modo, e considerando que os comentários da STN não enfrentaram os embasamentos legais apresentados no relatório da fiscalização, limitando-se a suscitar ganhos de eficiência operacional advindos da sistemática, sem excluir a possibilidade de estudar alternativa para ela, concordo que se faça a determinação sugerida na alínea “f” do item 196 do relatório da fiscalização, a fim de que sejam adotadas providências com vistas à alteração dessa sistemática e da  Portaria Interministerial MPOG/MF/CGU 424/2016. Essa medida dispensa que se firme o entendimento indicado na alínea “e” do mesmo item do relatório produzido na Semag.
III
12.	A RCL calculada e publicada pela Secretaria do Tesouro Nacional - STN alcançou no 1º quadrimestre de 2018 o valor de R$ 743,6 bilhões (Portaria-STN 322/2018) , apresentando um acréscimo nominal de cerca de 3,5% em relação ao 1º quadrimestre de 2017 (gráfico 1 do relatório da fiscalização) .
13.	Na análise desse parâmetro, a equipe de fiscalização considerou indevida a dedução dos valores pertinentes às ações “00QR - Apoio Financeiro da União aos Entes Federativos que Recebem o FPM” (R$ 1,4 bilhão) e “0E25 - Transferência a Estados, Distrito Federal e Municípios para Compensação das Exportações - Auxílio Financeiro aos Estados, ao Distrito Federal e aos Municípios para o Fomento das Exportações” (R$ 1,9 bilhão) .
14.	O entendimento da unidade técnica é de que não caberia efetuar tal dedução porque tais ações teriam natureza de “repasse de recursos orçamentários” e não constituiriam “repartição de receita”, nos termos das normas que fundamentaram esses repasses[footnoteRef:3]. [3:  Medida Provisória 815/2017, no caso da ação “00QR”, a qual perdeu a eficácia em 1º/6/2018, por não ter sido convertida em lei, sem prejuízo do pagamento dos valores até junho de 2018; e Lei 13.572/2017 e diversas medida provisórias editadas a partir do exercício de 2004, no caso da ação “0E25”.] 
15.	Para se encaixar no conceito de repartição de receita, a Semag defendeu a necessidade de a lei instituidora do mecanismo da transferência “determinar a parcela da receita previamente definida que será obrigatoriamente transferida a estados e municípios”, sob pena de qualquer despesa de transferência da União poder ser “caracterizada como repartição de receita, definida ou não definida”.
16.	A discussão do ponto é relevante uma vez que, como sabido, a RCL, além de servir de parâmetro para a determinação de certas despesas[footnoteRef:4], é levada em conta na apuração de vários limites fixados pela LRF, e a não observância desses limites pode acarretar sérios desdobramentos, como corte de pessoal, de serviços terceirizados ou a necessidade de redução de outras despesas correntes (item 5 do voto condutor do Acórdão 667/2008-TCU-Plenário, da relatoria do ministro Valmir Campelo) . [4:  como os recursos mínimos a serem aplicados em ações e serviços públicos de saúde - art. 198, § 2º, da Constituição de 1988, e o aporte anual ao Fundo Constitucional do Distrito Federal - art. 2º da Lei 10.633/2002, por exemplo.] 
17.	Vale destacar, desde já, a observação contida no relatório da fiscalização de que o entendimento da Semag não alteraria o juízo pelo cumprimento do limite de despesas com pessoal no 1º quadrimestre de 2018 (a ser abordado no tópico seguinte) , tendo em vista que acarretaria aumento no valor da RCL de R$ 3,31 bilhões, equivalentes a 0,45% da RCL divulgada pela STN para o quadrimestre.
18.	De forma geral, verifico que o entendimento da unidade técnica referido no item 15 se mostra aderente ao conceito estrito de repartição de receita que se extrai das disposições dos arts. 157 a 162 da Constituição de 1988[footnoteRef:5] e ao princípio da segurança jurídica, que não recomenda dar margem a interpretações de que qualquer transferência da União possa caracterizar repartição de receita. [5:  atinente à distribuição obrigatória entre os entes federados das receitas decorrentes de tributos instituídos por um deles, conforme as competências definidas nos arts. 153 a 156 da Carta Magna, e à constituição de fundos com parcelas de um ou mais tributos que, posteriormente, são repassados aos beneficiados.] 
19.	Porém, considero que cabe outra exegese sobre o assunto quanto às duas ações em tela[footnoteRef:6], de forma a conferir máxima eficácia a preceitos da LRF e a princípios de fundo constitucional, sem que isso signifique alteração da jurisprudência contida no Acórdão 476/2003-TCU-Plenário (relator o ministro Ubiratan Aguiar) , ratificada por meio do citado Acórdão 667/2008-TCU-Plenário. [6:  que, ao final, converge para o entendimento da STN pelo abatimento dessas ações no cálculo da RCL, mas por fundamentos diversos.] 
20.	Para os efeitos da LRF, a definição da RCL é a seguinte (art. 2º, inciso IV) :
“IV - receita corrente líquida: somatório das receitas tributárias, de contribuições, patrimoniais, industriais, agropecuárias, de serviços, transferências correntes e outras receitas também correntes, deduzidos:
a)  na União, os valores transferidos aos Estados e Municípios por determinação constitucional ou legal, e as contribuições mencionadas na alínea a do inciso I e no inciso II do art. 195, e no art. 239 da Constituição;
b)  nos Estados, as parcelas entregues aos Municípios por determinação constitucional;
c)  na União, nos Estados e nos Municípios, a contribuição dos servidores para o custeio do seu sistema de previdência e assistência social e as receitas provenientes da compensação financeira citada no § 9º do art. 201 da Constituição.
§ 1o Serão computados no cálculo da receita corrente líquida os valores pagos e recebidos em decorrência da Lei Complementar no 87, de 13 de setembro de 1996, e do fundo previsto pelo art. 60 do Ato das Disposições Constitucionais Transitórias.
§ 2o Não serão considerados na receita corrente líquida do Distrito Federal e dos Estados do Amapá e de Roraima os recursos recebidos da União para atendimento das despesas de que trata o inciso V do § 1o do art. 19.
§ 3o A receita corrente líquida será apurada somando-se as receitas arrecadadas no mês em referência e nos onze anteriores, excluídas as duplicidades.” (destaquei) 
21. 	Embora a alínea “a” do dispositivo não se reporte literalmente ao conceito de repartição de receita derivado da Constituição de 1988, este Tribunal deliberou que somente devem ser deduzidas, para fins de apuração da RCL, as seguintes transferências da União aos estados, ao Distrito Federal e aos municípios:
	a) as repartições de receitas decorrentes de disposição constitucional ou legal (art. 2º, inciso IV, alínea “a”, da LRF) ; e
	b) as transferências relativas à complementação do Fundef (atual Fundeb) e à compensação pela desoneração do ICMS nas exportações (art. 2º, §1º, da LRF) .
22.	O fundamento para a interpretação adotada no Acórdão 476/2003-TCU-Plenário foi de que a lei somente autorizou a dedução no cálculo da RCL das transferências que “correspondem ao volume de receitas que, embora transitem pelo orçamento da União, ‘pertencem’ ou devem ser ‘entregues’ a outros entes da Federação, por força de dispositivo constitucional ou legal”, além daquelas expressamente indicadas na LRF, conforme relatório que serviu de base para a deliberação.
23.	A partir disso, restou evidente no Acórdão 476/2003-TCU-Plenário que as transferências no âmbito do Sistema Único de Saúde - SUS, as relativas às ações de assistência social e as transferências do governo federal para o Fundo Constitucional do Distrito Federal - FCDF, por exemplo, não podem ser deduzidas no cálculo da RCL pois não tratam de repartição de receita. 
24.	De fato, a União atua como cofinanciadora das ações do SUS e de assistência social em decorrência de diretrizes constitucionais e provê essas ações indiretamente, de forma descentralizada. Quanto aos recursos direcionados ao FCDF, eles dizem respeito a despesas próprias da União, conforme o ordenamento jurídico vigente (art. 21, inciso XIV, da Constituição) .
25.	Assim, conclui-se primeiramente que recursos transferidos aos entes federados para arcar com despesas referentes a ações que devem ser financiadas ou cofinanciadas pela União não podem ser deduzidos na apuração da RCL, salvo se expressamente indicado na lei.
26.	Sob esse ponto de vista, a ação “00QR” não se enquadraria na vedação de abatimento, segundo o teor da Medida Provisória 815/2017, que a instituiu:
“Art. 1º Fica a União autorizada a transferir aos entes federativos que recebem o Fundo de Participação dos Municípios - FPM, no exercício de 2018, a título de apoio financeiro, o valor de R$ 2.000.000.000,00 (dois bilhões de reais) , conforme os critérios e as condições estabelecidos nesta Medida Provisória, com o objetivo de superar dificuldades financeiras emergenciais.
Parágrafo único.  A parcela que caberá a cada um dos Municípios será calculada e entregue aos entes federativos nas mesmas proporções aplicáveis ao FPM para o ano de 2018, na forma fixada pelo Poder Executivo federal, após a aprovação do crédito orçamentário para essa finalidade.  
Art. 2º  Os recursos transferidos na forma estabelecida nesta Medida Provisória serão aplicados pelos entes federativos preferencialmente nas áreas de saúde e educação.”  (destaquei) 
27.	A ação “0E25”, por sua vez, merece outra abordagem, pelo que se tem, por exemplo, nos seguintes dispositivos da Lei 13.572/2017:
“Art. 1º A União entregará aos Estados, ao Distrito Federal e aos Municípios o montante de R$ 1.910.415.896,00 (um bilhão, novecentos e dez milhões, quatrocentos e quinze mil, oitocentos e noventa e seis reais) , com o objetivo de fomentar as exportações do País, de acordo com os critérios, os prazos e as condições previstos nesta Lei. 
 (...) 
Art. 2o  As parcelas pertencentes a cada Estado, incluídas as parcelas de seus Municípios, e ao Distrito Federal serão proporcionais aos coeficientes individuais de participação discriminados no Anexo desta Lei. 
Art. 3º  Do montante dos recursos que cabe a cada Estado, a União entregará diretamente ao próprio Estado 75% (setenta e cinco por cento) e, aos seus Municípios, 25% (vinte e cinco por cento) . 
Parágrafo único.  O rateio da parcela de que trata o § 1o do art. 1o desta Lei entre os Municípios obedecerá aos coeficientes individuais de participação na distribuição da parcela do Imposto sobre Operações Relativas à Circulação de Mercadorias e sobre Prestações de Serviços de Transporte Interestadual e Intermunicipal e de Comunicação (ICMS) dos respectivos Estados, aplicados no exercício de 2017.” (destaquei) 
28.	Diante do teor dessas normas, não há dúvidas de que procedem os argumentos da STN de que as ações mencionadas constituem transferências legais que reduzem os valores disponíveis para a execução das políticas públicas de competência da União e devem ser registradas como receitas correntes nos demonstrativos da RCL dos estados e municípios (peça 69) . Também é verdadeira a informação de que essas ações constam na lei orçamentária anual da União no “Programa de Governo 0903, Operações Especiais: Transferências Constitucionais e Decorrentes de Legislação Específica”.
29.	Contudo, concordo com a unidade técnica que esses critérios não são suficientes para classificar as ações como repartição de receita, até porque se aplicam a outros tipos de transferências correntes que não devem ser deduzidas no cálculo da RCL.
30.	Por outro lado, no caso da ação “00QR”, verifico que a intenção do legislador na edição da Medida Provisória 815/2017 foi mesmo no sentido de repartir parte da receita da União com os municípios, o que me faz crer assistir razão à STN quando afirmou conter a transferência características similares às das transferências constitucionais e legais decorrentes de repartição de receitas (a não ser quanto à ausência de predefinição da parcela da receita que seria transferida) .
31.	Da exposição de motivos apresentada quando da publicação daquela norma[footnoteRef:7], denota-se que o apoio financeiro ali contemplado visava a prover os municípios de recursos para contornar as dificuldades decorrentes da redução dos montantes nominais do Fundo de Participação dos Municípios - FPM: [7:  Texto extraído, em 16/4/2019, do endereço eletrônico http://www.planalto.gov.br/ccivil_03/_Ato2015-2018/2017/Exm/Exm-MP-815-17.pdf] 
“2. 	O cenário recessivo em que se encontra a economia brasileira tem impactado consideravelmente a arrecadação tributária de todos os entes da federação, proporcionando problemas fiscais generalizados. Nesse contexto, as transferências da União, bem como as receitas próprias dos entes federados, vêm se realizando abaixo das expectativas e das projeções das administrações municipais desde 2015, quando o cenário recessivo na economia se mostrou mais contundente. O Fundo de Participação dos Municípios - FPM, em particular, vem sofrendo reduções nos seus montantes nominais, sendo que para 2017 a perda total estimada atualmente perfaz valores superiores a R$ 4,0 bilhões. 
3. 	A continuidade das dificuldades fiscais com recorrentes frustrações entre o valor estimado e o realizado reduz a capacidade estatal para assegurar à população serviços públicos básicos como os de segurança ou de saúde, resultando, em alguns casos, na paralisação de atendimento à população. 
4. 	Importa destacar que os reflexos sobre a prestação de serviços municipais e a continuidade dos projetos de investimento afetam também aqueles realizados em parceria com o governo federal, sobretudo a capacidade de aporte de contrapartida. A desaceleração das obras, além de implicar na elevação de custos futuros e atraso no atendimento das necessidades da população, poderá agravar os efeitos da retração econômica no plano local.” (destaquei) 
32.	Ora, por ser o FPM exemplo característico de repartição de receitas, o apoio financeiro concedido aos municípios para compensar a redução do seu valor nominal, distribuído nas mesmas proporções aplicáveis àquele fundo no ano de 2018, transparece manter idêntica natureza.
33.	Sobre o assunto, a Procuradoria-Geral da Fazenda Nacional - PGFN, não obstante ter defendido que as transferências correspondentes à ação “0E25” deveriam ser efetivamente abatidas no cálculo da RCL, pela obrigatoriedade de sua realização, afirmou que, como a Medida Provisória 815/2017 apenas autorizou a União a transferir recursos no valor máximo de R$ 2 bilhões aos entes que recebem recursos do FPM, não seria possível encaixar a ação “00QR” no conceito de repartição de receita (peça 73) .
34.	Entretanto, igualmente estou de acordo com a unidade técnica no sentido de que não é o caráter da “obrigatoriedade” da transferência que determina se ela deve ser abatida na apuração da RCL, mas, sim, o seu enquadramento como “repartição de receita” ou a sua subsunção às disposições do art. 2º, §1º, da LRF. 
35.	Ademais, deve-se levar em conta que, na Medida Provisória 193/2004 (primeira a tratar da ação “0E25”) , em vez de expressamente constar a obrigação de a União entregar aos entes da Federação o montante especificado com o objetivo de fomentar as exportações do País, utilizou-se literalmente a palavra “autorizar”[footnoteRef:8], tal qual na Medida Provisória 815/2017. Isso indica que o termo utilizado não é o fator determinante da obrigação de transferir. [8:  “Art. 1º  Fica a União autorizada a entregar aos Estados, ao Distrito Federal e aos Municípios, no exercício de 2004, o montante de R$ 900.000.000,00 (novecentos milhões de reais) , com o objetivo de fomentar as exportações do País, de acordo com os critérios, prazos e condições previstas nesta Medida Provisória.”] 
36.	Em consequência, há elementos suficientes para permitir que seja feita a dedução da ação “00QR” no cálculo da RCL. 
37.	Quanto ao auxílio financeiro para fomento às exportações criado pela mencionada Medida Provisória 193/2004, também objeto de outras medidas provisórias editadas anualmente e, mais recentemente, da Lei 13.572/2017, na exposição de motivos relativa à primeira norma, assim constou[footnoteRef:9]: [9:  Texto extraído, na mesma data, do endereço eletrônico http://www.planalto.gov.br/ccivil_03/_Ato2004-2006/2004/Exm/EM-22-MF-04.htm] 
“1. O Governo Federal vem procurando reduzir a vulnerabilidade externa da economia brasileira. Nesse sentido, tem empreendido esforços visando alavancar as exportações, fato que resultou no elevado superávit comercial do ano de 2003.
2. Os resultados obtidos no comércio exterior não decorreram apenas dos esforços do Governo Federal, mas da cooperação de todas as unidades da Federação. Entretanto, cada vez mais o governo brasileiro deverá ser agressivo no comércio internacional, para garantir a competitividade da economia brasileira e ampliar nossas exportações.
3. Dada a relevância do tema para os interesses do país e a necessidade de manutenção desse esforço, cabe ao Governo Federal, embora reconhecendo os avanços obtidos, coordenar a continuidade desta linha de atuação. Nesse contexto, justifica-se que a União estimule os entes federados a contribuírem para o esforço exportador.
4. Os Estados e o Distrito Federal deixam de arrecadar ICMS por conta da desoneração das exportações e a respectiva compensação financeira é regulada pelo art. 31 da Lei Complementar no 87, de 13 de setembro de 1996, com a redação dada pela Lei Complementar no 115, de 26 de dezembro de 2002, que disciplina a entrega de recursos pela União aos Estados, ao Distrito Federal e aos Municípios.
5. Não obstante a compensação acima referida, é oportuno para o Governo Federal aprovar o auxílio aos entes federados com melhor desempenho exportador por meio de uma transferência específica.” (destaquei) 
38.	Com base nisso, deflui-se que aqui se trata de apoio financeiro complementar à compensação pela desoneração do ICMS nas exportações, com o objetivo expresso de incrementar tais transações. Apesar de neste caso não se tratar claramente de repartição de receitas, porquanto também compete à União fomentar as exportações, considerando que a LRF determinou expressamente a dedução dos valores pertinentes à compensação da Lei Complementar 87/1996 (Lei Kandir) no cálculo da RCL (art. 2º, inciso IV, §1º) , da mesma maneira é possível, por analogia, efetuar a dedução dos valores da transferência em vértice.
39.	É pertinente retomar que, em ambos os casos analisados, não houve a predefinição da parcela da receita que seria transferida aos estados e municípios, mas apenas a previsão de dotação orçamentária, razão pela qual a aceitação das deduções deve ocorrer de forma excepcional ante os aspectos avaliados e, especialmente, atendo-se às finalidades constitucionais e da LRF.
40.	A Lei Complementar 87/1996 (na redação dada pela Lei Complementar 115/2002) define que os recursos do Tesouro Nacional para atender às entregas aos estados e municípios ali previstas são provenientes (art. 31, § 2º) : 
“I - da emissão de títulos de sua responsabilidade, (...) bem como de dotação até os montantes anuais previstos no Anexo, não se aplicando neste caso, desde que atendidas as condições e os limites globais fixados pelo Senado Federal, quaisquer restrições ao acréscimo que acarretará no endividamento da União;
II - de outras fontes de recursos.” (destaquei) 
41.	Ou seja, em detrimento da indicação da receita específica que suporta as transferências, a lei estabelece apenas que os recursos para distribuição entre os entes são provenientes da emissão de títulos do Tesouro Nacional, de dotação orçamentária até os montantes anuais e de “outras fontes de recursos”.
42.	A ocorrência de emissão de títulos para arcar com as despesas mereceu análise deste Tribunal nos citados Acórdão 476/2008-TCU-Plenário em vista da discussão a respeito da possibilidade, ou não, de se deduzir da receita corrente a transferência feita à conta de receita de capital.
43.	A interpretação extensiva que se deu, mesmo após tentativa de retificar a conclusão alcançada na primeira deliberação de ser devida a dedução no cálculo da RCL da União dos valores pagos em decorrência da Lei Kandir e do Fundef, foi no sentido de que a “vontade” da lei é por considerar o montante da despesa da União para ajustar o valor da RCL, de forma que essa receita não seja aumentada (pela não dedução da transferência) a ponto de comprometer a observância aos princípios básicos de gestão fiscal responsável. 
44.	Os trechos a seguir transcritos da instrução acolhida quando da edição do Acórdão 667/2008-TCU-Plenário são elucidativos quanto ao ponto:
“3.8.4.7. Se prevalecer a interpretação dos signatários do Relatório de Monitoramento, a consequência para as contas públicas federais será um aumento na Receita Corrente Líquida da União, desvirtuando assim a finalidade do dispositivo legal ora analisado, no qual, no tocante à União, é claramente restringir a base a partir da qual são definidos limites e gastos públicos, conforme estabelecido no art. 19, art. 20, I, c § 1º e 30, § 3º da LRF, limites esses fundamentais para a garantia de uma gestão fiscal responsável.
3.8.4.8. Ao interpretar o § 1º do art. 2º da LRF, os signatários do Relatório de Monitoramento deixaram de levar em conta os princípios norteadores da lei, em especial o princípio da responsabilidade fiscal, pois, a não aplicação do referido dispositivo à União implica aumento da receita corrente líquida e consequentemente no aumento da margem de expansão das despesas de pessoal e da dívida consolidada. Além disso, o § 1º do art. 2º da LRF é claro quando determina expressamente que serão computados no cálculo da RCL os valores pagos e recebidos em decorrência da Lei Kandir e do FUNDEF. (...) 
3.8.4.9. Por outro lado, corroborando com o entendimento da PGFN, se, no âmbito da União, a finalidade do dispositivo é restringir a base para os limites impostos aos gastos públicos do governo federal, no âmbito de Estados, Distrito Federal e Municípios, a intenção é incorporar as receitas originárias dos pagamentos efetuados pela União às respectivas receitas correntes líquidas, haja vista que:
a) em relação ao ICMS-Desoneração, tais pagamentos vêm, supostamente, compensar perdas de receitas tributárias, as quais, não fosse a política de estímulo às exportações via desoneração tributária, comporiam a RCL do Estado exportador;
b) em relação ao FUNDEF, os pagamentos complementares da União visam permitir ao ente recebedor atingir um patamar de gasto público com a educação básica.
 (...) 
3.8.4.12. Seguindo novamente o entendimento da PGFN, a interpretação defendida pela Secretaria do Tesouro Nacional de que os valores pagos e recebidos em decorrência da Lei Kandir e do FUNDEF referentes à receitas e despesas de capital não devem ser computados na RCL da União, embora em grau muito menor, igualmente acarreta um aumento na Receita Corrente Líquida da União que não se coaduna com a finalidade do dispositivo em análise. Além disso o texto legal é taxativo ao mandar computarem-se no cálculo da Receita Corrente Líquida os valores pagos e recebidos em decorrência da Lei Complementar nº 87, de 1996, e do fundo previsto pelo art. 60 do ADCT, sem discriminar a origem de tais valores, se correntes ou de capital. Por mais que a boa técnica contábil recomende que não se pode deduzir um valor que não foi anteriormente incluído - no caso, deduzir das receitas correntes despesas financiadas por receitas de capital -, é permitido ao legislador sacrificar tais mandamentos técnicos, quando considerar que outras variáveis, políticas e econômicas, recomendam um procedimento diverso, em nome do interesse público e de uma gestão fiscal mais responsável.”
45.	Desse modo, ao também considerar que a interpretação teleológica é que melhor se aplica à situação, deixo de acatar a proposta da Semag de determinar à STN que, a partir do exercício de 2018, se abstenha de considerar ações “00QR” e “0E25” nas deduções das transferências constitucionais e legais para fins de adequação do cálculo da RCL e efetue as republicações necessárias, uma vez que, com a interpretação ora dada, o procedimento não contraria o disposto no subitem 9.2.1 do Acórdão 476/2003-TCU-Plenário e está alinhado às prescrições legais e constitucionais.
IV
46.	Quanto à despesa com pessoal, a Semag indicou que a relação entre a despesa líquida com pessoal da União e a receita corrente líquida atingiu no 1º quadrimestre de 2018 o percentual de 35%, igual ao do quadrimestre anterior, consoante os dados apresentados no gráfico 2 do relatório.
47.	Nesse cenário, a unidade técnica constatou que todos os entes respeitaram os limites prudencial, máximo e de alerta fixados nos termos da LRF (arts. 20, § 1º, 22, parágrafo único, e 59, §1º, inciso II) , com a ressalva de que foram considerados como limites dos órgãos da Justiça do Trabalho os fixados no Ato Conjunto TST/CSJT 12/2015, cuja legalidade será analisada no TC Processo 036.541/2018-4 (relator o ministro Raimundo Carreiro) , conforme determinado no subitem 9.5 do Acórdão 553/2017-TCU-Plenário.
48.	Além disso, do mesmo modo como procedeu nos processos referentes aos RGFs de 2017, a Semag avaliou neste feito as medidas adotadas para cumprir o subitem 9.4 do citado acórdão, do seguinte teor:
“9.4 determinar aos órgãos do Poder Judiciário referidos no Art. 92 da Constituição Federal, para fins de cumprimento dos arts. 54 e 55 da Lei Complementar 101/2000, que reelaborem e republiquem os relatórios de gestão fiscal, desde o segundo quadrimestre de 2015, e passem a publicar os seguintes, neles registrando em colunas separadas o limite original a que estão sujeitos nos estritos termos do art. 20, §§ 1º e 2º, da mesma lei complementar, bem assim os limites alterados pelos atos administrativos do Conselho Nacional de Justiça e do Conselho Superior da Justiça do Trabalho;”
49.	A unidade técnica identificou que todos os 63 órgãos compreendidos no limite de despesa com pessoal do Poder Judiciário encaminharam e publicaram os demonstrativos a que se refere o subitem 9.4 da deliberação quanto ao 1º quadrimestre de 2018.
50.	Após a análise dos dados daqueles demonstrativos, a Semag verificou, à vista tanto dos limites vigentes quanto dos históricos (não mais em vigor) , que:
	a) o Conselho Nacional de Justiça extrapolou os limites máximos fixados pelas Resoluções-CNJ 5/2005 e 26/2006 (156,1% nos dois casos) , sem maiores consequências, pois i) o órgão, ao prever significativo aumento de gastos, editou outra norma em 2013 quase triplicando o limite que havia estabelecido inicialmente; ii) sua despesa de pessoal poderia ser incorporada à do Supremo Tribunal Federal sem que a Suprema Corte incorresse em descumprimento dos limites previstos na legislação vigente;
	b) os Tribunais Regionais Federais das 3ª e 4ª Regiões ultrapassaram o limite de alerta previsto no art. 59, § 1º, inciso II, da LRF, definido como 90% do limite máximo fixado pela LRF (91,2% e 92,8%, respectivamente) e pela Resolução-CNJ 5/2005 (91,3% e 92,9%, respectivamente) ; 
	c) o Tribunal Regional do Trabalho da 18ª Região, apesar de conformar-se aos limites originalmente fixados pela LRF e pela Resolução-CNJ 5/2005/Ato SEOF.GDGCA.GP.TST 239/2005, extrapolou os limites máximos de despesa com pessoal fixados pela Resolução-CNJ 26/2006/Ato Conjunto TST/CSJT 1/2007 (101,0%) e pela Resolução-CNJ 177/2013/Ato Conjunto TST/CSJT 30/2013 (101,2%) ; 
	d) o Tribunal Regional do Trabalho da 23ª Região, apesar de igualmente conformar-se aos limites originalmente fixados pela LRF e pela Resolução-CNJ 5/2005/Ato SEOF.GDGCA.GP.TST 239/2005, ultrapassou o limite de alerta quando avaliados os limites fixados pela Resolução-CNJ 26/2006/Ato Conjunto TST/CSJT 1/2007 (92,0%) e pela Resolução-CNJ 177/2013/Ato Conjunto TST/CSJT 30/2013 (92,2%) ; e
	e) os órgãos da Justiça Eleitoral observaram os limites de despesa de pessoal previstos na LRF e nos normativos do Conselho Nacional de Justiça e do Tribunal Superior Eleitoral.
51.	Nesse ponto, mesmo que a unidade técnica tenha afirmado que as recorrentes alterações dos limites de despesa de pessoal feitas por atos infralegais contrariam a Constituição de 1988 e a LRF e subvertem a lógica estabelecida para limitar os gastos com pessoal no setor público, “segundo a qual a despesa deve se amoldar ao limite, e não o limite à despesa”, entendo, em consonância com as deliberações contidas nos Acórdãos 2.604 e 2.784/2017 e 883/2018 - Plenário (da relatoria do ministro Vital do Rêgo) , que não se deve firmar juízo sobre a questão nem adotar, neste caso, a medida proposta na alínea “l” do item 196 do relatório da fiscalização.
52.	Isso porque o assunto, como dito, está pendente de avaliação no processo específico autuado em atendimento ao subitem 9.5 do Acórdão 553/2017-TCU-Plenário (TC Processo 036.541/2018-4) , por meio do qual o TCU determinou que, preliminarmente, fosse efetuada a oitiva dos conselhos, tribunais e demais órgãos federais pertinentes, entre eles o Ministério da Fazenda (atual Ministério da Economia) .
V
53.	A respeito do endividamento público, segundo observado em outros processos análogos a este[footnoteRef:10], os limites de 350% e 650% da RCL propostos, respectivamente, ao Senado Federal (art. 3º do Projeto de Resolução do Senado 84/2007) e ao Congresso Nacional (art. 2º do Projeto de Lei da Câmara 54/2009) têm sido levados em conta como parâmetros para verificação das dívidas consolidada líquida (DCL) e mobiliária (DM) da União, ante a falta de regulamentação por aqueles órgãos desse assunto. [10:  TC Processo 004.090/2018-7, referente ao 3º quadrimestre de 2017, por exemplo.] 
54.	Considerando que, ao final do 1º quadrimestre de 2018, a DCL e a DM atingiram, respectivamente, os montantes de R$ 3.079,3 bilhões e R$ 5,410,0 bilhões, calculou-se que essas dívidas alcançaram os percentuais de 414,1% e 727,5% da RCL (R$ 743,6 bilhões) , respectivamente. 
55.	Os dados revelam que os parâmetros de referência não foram alcançados, o que confirma ser a situação fiscal preocupante.
56.	Apesar disso, concordo que não é possível a este Tribunal efetuar o alerta previsto na LRF quando se ultrapassam 90% dos limites para tais dívidas (art. 59, § 1º, inciso III, da LRF) em face da não aprovação dos projetos que buscaram fixar os referidos limites.
57.	Especificamente quanto ao limite para a União contratar operações de crédito fixado pela Resolução do Senado Federal 48/2007 (60% da RCL por exercício financeiro) , não houve indicativo, a partir dos dados do 1º quadrimestre de 2018, de que o parâmetro não seria observado, uma vez que o valor bruto das operações contratadas ficou em torno de R$ 412,6 bilhões e que, deduzido o total de R$ 352,6 bilhões a título de amortização e refinanciamento da dívida e de aporte do Banco Central do Brasil, a diferença (cerca de R$ 60 bilhões) representou 8,07% da RCL (tabela 4 do relatório) .
58.	As garantias concedidas constantes do demonstrativo (R$ 306,5 bilhões, equivalentes a 41,2% da RCL) igualmente ficaram dentro desse limite de 60% (tabela 5 do relatório) . O saldo das contragarantias recebidas, por seu turno, totalizou R$ 239,9 bilhões (32,3% da RCL) , o que representou 78,3% das garantias concedidas no exercício em análise, sendo que foram dispensadas contragarantias no montante de R$ 66,6 bilhões.
59.	O saldo acumulado da honra de dívidas pela União referentes a contratos de responsabilidade de estados e municípios atingiu o montante de R$ 4,8 bilhões, dos quais R$ 766,17 milhões ocorreram no 1º quadrimestre de 2018. 
VI
60.	Relativamente ao monitoramento de deliberações do TCU, além de abordar aquela tratada nos itens 48/52 deste voto, a equipe de fiscalização certificou  o cumprimento da determinação contida no subitem 9.6 do Acórdão 883/2018-TCU-Plenário, haja vista que houve a retificação do demonstrativo da disponibilidade de caixa e dos restos a pagar do Tribunal Regional do Trabalho da 15ª Região no RGF do 1º quadrimestre de 2018, publicado no Diário Oficial da União, Seção 1, de 29/5/2018, e no RGF do 3º quadrimestre de 2017, encaminhado ao Siconfi.
61.	Diante de todo o exposto, concluo por adotar a proposta de encaminhamento da Semag, com as ressalvas indicadas nos itens 6, 11 (parte final) , 45 e 51 desta peça e de que, antes de arquivar os presentes autos, caberá avaliar o cumprimento da determinação a que se refere o item 11, retro.
62.	Antes de finalizar, registro que não se justifica manter o sigilo atribuído às peças 77/9 em face do princípio da publicidade (art. 37, caput, da Constituição de 1988) e da relevância de se conferir transparência à gestão fiscal do governo.
63.	Ainda é relevante ressaltar que discussões semelhantes à referenciada no tópico III desta peça poderiam ser evitadas caso já estivesse em atuação o conselho de gestão fiscal previsto no art. 67 da LRF[footnoteRef:11], por determinar aquela lei que o órgão será responsável por acompanhar e avaliar, de forma permanente, a política e a operacionalidade da gestão fiscal, adotando, inclusive, normas de padronização dos relatórios e demonstrativos de gestão fiscal. [11:  a ser constituído por representantes de todos os poderes e esferas de Governo, do Ministério Público, além de entidades técnicas representativas da sociedade] 
64.	Lembro que este Tribunal, por meio do Acórdão 1084/2018-TCU-Plenário (da relatoria do ministro Aroldo Cedraz) , já deliberou por informar ao presidente do Senado Federal que “a não edição da Lei prevista no art. 48, inciso XIV, e da Resolução de que trata o art. 52, inciso VI, ambos da Constituição da República, para o estabelecimento de limites para os montantes das dívidas mobiliária federal e consolidada da União, assim como da lei que prevê a instituição do conselho de gestão fiscal, constitui fator crítico para a limitação do endividamento público e para a harmonização e a coordenação entre os entes da Federação, comprometendo, notadamente, a efetividade do controle realizado pelo Tribunal de Contas da União com base no art. 59, § 1º, inciso IV, da Lei Complementar 101/2000, e o exercício do controle social sobre o endividamento público e demais limites fiscais”.
65.	Nesse contexto, é prescindível a adoção de outras medidas quanto à questão, sobretudo porque há evidências que sinalizam para a possibilidade de criação do conselho em curto espaço de tempo, pois: i) o Projeto de Lei 3.744/2000, que busca instituir tal conselho, foi aprovado ao final de 2018, pela Comissão de Constituição e Justiça e de Cidadania da Câmara dos Deputados em caráter conclusivo, sem registro de interposição de recursos para que a decisão final naquela casa seja feita pelo Plenário; e ii) no âmbito do Senado Federal, também foi apresentado recentemente o Projeto de Lei 1.594/2019 para dispor sobre o assunto[footnoteRef:12]. [12:  Consultas feita em 26/4/2018 nos endereços eletrônicos: https://www2.camara.leg.br/camaranoticias/noticias/ECONOMIA/566146-CCJ-APROVA-CRIACAO-DO-CONSELHO-DE-GESTAO-FISCAL,-ORGAO-PREVISTO-PELA-LRF.htmlhttps://www.camara.leg.br/proposicoesWeb/fichadetramitacao?idProposicao=20145https://www25.senado.leg.br/web/atividade/materias/-/materia/135820] 
	Nesses termos, voto por que o Colegiado aprove a minuta de acórdão que submeto a sua deliberação.
TCU, Sala das Sessões Ministro Luciano Brandão Alves de Souza, em 30 de abril de 2019.
ANA ARRAES 
Relatora